ACORDAO-COMPLETO-2470311

ACÓRDÃO 1375/2021 ATA 20/2021 - PLENÁRIO

VISTO, relatado e discutido este relatório de auditoria realizada nas obras de construção da BR-364/AC, segmento Sena Madureira/AC a Cruzeiro do Sul/AC.
ACORDAM os Ministros do Tribunal de Contas da União, reunidos em sessão do Plenário, diante das razões expostas pelo Relator, em:
9.1. rejeitar os argumentos apresentados em oitiva pelo Departamento Nacional de Infraestrutura de Transportes, pelo Departamento de Estradas de Rodagem e de Infraestrutura Hidríca e Aeroportuária do Estado do Acre e pelas construtoras JM Terraplenagem, Construmil Construtora e Terraplenagem Ltda. e Fidens Engenharia S/A e manter os indícios de superfaturamento por medição de serviços de terraplenagem não executados nas obras da BR-364/AC, bem como de liquidação irregular de despesa nos serviços de pavimentação, conforme Achados 3.1 e 3.2 do Relatório de Fiscalização 219/2011, apenas com o registro de que o argumento relativo à necessidade de considerar, no cálculo dos volumes de escavação necessários à execução dos aterros medidos e pagos a ser efetuado na tomada de contas especial específica que trata do tema, deve ser considerado um percentual para compensação de perdas com transporte e/ou excesso de compactação;
9.2. acatar os argumentos apresentados em oitiva pela construtora Camter Construções e Empreendimentos S/A (CNPJ 05.500.018/0001-76) e afastar o débito relacionado a liquidação irregular da despesa, exclusivamente sobre a medição superestimada do percentual de brita utilizado na camada de base do pavimento, conforme Achado 3.2 do Relatório de Fiscalização 219/2011;
9.3. considerar cumpridas as determinações constantes do item 9.6.2 do Acórdão 2311/2008-TCU-Plenário e do item 9.2 do Acórdão 2632/2011-TCU-Plenário;
9.4. considerar prejudicado o monitoramento das determinações constantes dos subitens 9.2.3 e 9.3.1 do Acórdão 1608/2010-TCU-Plenário;
9.5. remeter para os processos de tomada de contas especial TC-Processo 022.960/2017-1 e TC-Processo 036.813/2019-2 a continuidade do exame dos indícios de irregularidade apontados nos Achados 3.1 e 3.2 do Relatório de Fiscalização 219/2011;
9.6. realizar a juntada das peças 75, 86 a 88 e 228 a 230 destes autos, bem como deste Acórdão e do Relatório e do Voto que o fundamentaram, aos processos TC-Processo 022.960/2017-1 e TC-Processo 036.813/2019-2;
9.7. encerrar este processo e apensá-lo ao TC-Processo 022.960/2017-1 e, por cópia, ao TC-Processo 036.813/2019-2;
9.8. notificar o Departamento Nacional de Infraestrutura de Transportes, o Departamento de Estradas de Rodagens e Infraestrutura Hidroviária e Aeroportuária do Estado do Acre, a JM Terraplenagem e a Camter Construções e Empreendimentos S/A de que se encontra autuado o processo de tomada de contas especial TC-Processo 022.960/2017-1 (Convênio 117/2004) , ao qual está sendo apensado este processo TC-Processo 014.689/2011-1, e de que os atos processuais subsequentes e a apreciação final da matéria relacionada aos Lotes 1, 2 e 3 se darão no novo processo;
9.9. notificar o Departamento Nacional de Infraestrutura de Transportes, o Departamento de Estradas de Rodagens e Infraestrutura Hidroviária e Aeroportuária do Estado do Acre, a Fidens Engenharia S/A, a Construtora Etam Ltda. e a Construmil Construtora e Terraplenagem Ltda. de que se encontra autuado o processo de tomada de contas especial Processo 036.813/2019-2 (Convênio 097/2007) , ao qual está sendo apensado, por cópia, este processo TC-Processo 014.689/2011-1, e de que os atos processuais subsequentes e a apreciação final da matéria relacionada aos Lotes 4, 5 e 6 se darão no novo processo;
9.10. encaminhar cópia deste Acórdão ao Departamento Nacional de Infraestrutura de Transportes (Dnit) , ao Departamento de Estradas de Rodagens e Infraestrutura Hidroviária e Aeroportuária do Estado do Acre (Deracre) , à JM Terraplenagem, à Camter Construções e Empreendimentos S/A, à Fidens Engenharia S/A (CNPJ 05.468.184/0001-32) , à Construtora Etam Ltda. e à Construmil Construtora e Terraplenagem Ltda., com a informação de que a íntegra do Relatório e do Voto que o fundamentam está disponível no endereço eletrônico www.tcu.gov.bvr/acordaos.

Relatórios de auditorias realizadas, no âmbito do Fiscobras de 2010 e de 2011, nas obras de construção da BR-364/AC, trecho Sena Madureira - Cruzeiro do Sul. Análise de respostas a oitivas.

Departamento Nacional de Infraestrutura de Transportes e Departamento de Estradas de Rodagem e Infraestrutura Hidroviária e Aeroportuária do Acre.

3. Interessados: Congresso Nacional (vinculador); Camter Construções e Empreendimentos S.A. (05.500.018/0001-76); Construmil Construtora e Terraplenagem Ltda. (00.635.771/0001-55); Construtora Etam Ltda. (22.768.840/0001-31); Fidens Engenharia S.A. (05.468.184/0001-32); JM Terraplanagem e Construções Ltda. (24.946.352/0001-00); Ministério da Economia.

13.1. Ministros presentes: Ana Arraes (Presidente), Benjamin Zymler, Aroldo Cedraz, Bruno Dantas, Vital do Rêgo e Jorge Oliveira (Relator).
13.2. Ministros-Substitutos convocados: Marcos Bemquerer Costa, André Luís de Carvalho e Weder de Oliveira.

ACORDAO-COMPLETO-2490805

Acórdão 1734/2021 - Plenário

JORGE OLIVEIRA

Adoto como Relatório a instrução produzida na Secretaria de Fiscalização de Infraestrutura Rodoviária e de Aviação Civil - SeinfraRodoviaAviação (peça 234) , a seguir transcrita e endossada pelo corpo dirigente daquela unidade técnica (peças 235/236) :
	"Trata-se de auditorias relativas aos Fiscobras 2010 e 2011 realizadas nas obras de construção da BR-364/AC, segmento Sena Madureira a Cruzeiro do Sul. As obras foram executadas por meio de diversos convênios entre o Departamento Nacional de Infraestrutura de Transportes (Dnit) e o Departamento de Estradas de Rodagem e Infraestrutura Hidroviária e Aeroportuária do Acre (Deracre) , tendo sido objeto desta análise os recursos repassados à autarquia por intermédio do Termo de Compromisso (TC) 117/2004 e Termo de Convênio 117/2004 (Siafi 521352) , que teve por objeto a implantação, construção e pavimentação da rodovia BR-364/AC, subtrecho Sena Madureira/AC à Manoel Urbano/AC, e Termo de Compromisso 097/2007 e Termo de Convênio 097/2007 (Siafi 591821) , que teve por objeto a implantação, construção e pavimentação da rodovia BR-364/AC, subtrecho Manoel Urbano/AC à Feijó/AC.
HISTÓRICO 
Na auditoria realizada em 2010, foram apontados diversos indícios de irregularidades, indicando um potencial prejuízo ao erário de cerca de R$ 37 milhões, a preços iniciais dos contratos. Em resumo, os achados de auditoria foram os seguintes: 
	a) Achado 3.1 - Superfaturamento decorrente de quantitativo inadequado nos serviços de terraplenagem, com medição irregular de serviços da ordem de R$ 36 milhões; 
	b) Achado 3.2. - Execução de serviços com qualidade deficiente; 
	c) Achado 3.3. - Superfaturamento decorrente de pagamento por serviço não executado, no montante de R$ 0,9 milhão - IGC; 
	d) Achado 3.4 - Avanço desproporcional das etapas de serviço. 
Embora na fiscalização de 2010 tenham sido auditados apenas os lotes 1, 3 e 6, os problemas da qualidade no pavimento e de quantificação de volumes de terraplenagem foram apontados pelo Tribunal em auditorias pretéritas em outros segmentos. Quanto aos serviços de terraplenagem, houve, inclusive, determinação expressa desta Corte no Acórdão 2311/2008-TCU-Plenário para requantificação dos volumes em todos os lotes entre Sena Madureira e Feijó (dos lotes 1 a 6) . À época da auditoria (Fiscobras 2010) objeto destes autos, esse levantamento ainda não tinha sido realizado. 
Em razão disso e da materialidade dos achados de auditoria descritos nas alíneas "a" e "b" do item 2 acima, foi proposta a suspensão de todos os contratos relativos às obras na BR364/AC nos trechos situados entre Sena Madureira e Feijó - Contratos 4.07.181A (lote 1) , 4.07.215A (lote 2) , 4.07.171A (lote 3) , 4.97.176A (lote 4) , 4.97.215C (lote 5) e 4.03.034A (lote 6) , celebrados com recursos dos Termos de Compromisso TT-097/2007-00 (Siafi 591821) e TT- 117/2004-00 (Siafi 521352) , haja vista o enquadramento das irregularidades no disposto no inciso IV, do § 1º do art. 94 da Lei 12.017/2009 - Lei de Diretrizes Orçamentárias - LDO de 2010 (TC Processo 014.921/2010-3, peça 3, p.31-32) . 
Em Despacho, o então Ministro-Relator do processo, Benjamin Zymler, transcreveu informações acerca das providências tomadas pelo Deracre para verificar a questão atinente às medições dos serviços de terraplenagem dos contratos auditados (Fiscobras 2010, TC Processo 014.921/2010-3, peça 4, p. 49) . 
2.1. Segundo essas informações encaminhadas pelo Deracre à época, cinco equipes de topógrafos teriam sido mobilizadas para o levantamento dos serviços de terraplenagem executados e duas equipes estariam consolidando os dados em escritório. Os trabalhos para o lote 6 estariam em fase de conclusão e para os outros lotes seriam concluídos em noventa dias (TC Processo 014.921/2010-3, peça 4, p.49) . 
Com essas informações, o Ministro-Relator concluiu que a continuidade das obras não prejudicaria a realização do levantamento das cotas primitivas de topografia. Se fosse o caso, haveria determinação para que fossem estornados eventuais valores pagos a maior (TC Processo 014.921/2010-3, peça 4, p. 49) . 
Dessa forma, com relação às medições de terraplenagem, o Ministro-Relator observou não haver motivos para a concessão de medida cautelar paralisando as obras (TC Processo 014.921/2010-3, peça 4, p. 49) . 
Quanto ao aparecimento precoce de fissuras na capa asfáltica nos lotes 1 e 6 (execução de serviços com qualidade deficiente) , o Ministro-Relator asseverou que havia consistência na proposta da então Secob-2 no sentido de se paralisarem as obras até que se equacionasse o problema. Isso porque, ao se constatar que, eventualmente, mereceriam ser refeitos alguns serviços, poderia haver desperdícios de recursos públicos (TC Processo 014.921/2010-3, peça 4, p.51) . 
Com isso, o Ministro-Relator fez considerações acerca das consequências de uma possível paralisação das obras na BR-364/AC. 
2.2. Inicialmente, ponderou que as obras rodoviárias no Acre se estendem por apenas quatro meses do ano, vez que o período de chuvas amazônicas dura cerca de oito meses (outubro a maio) . Dessa forma, caso fossem paralisadas as obras à época do Despacho (final de agosto de 2010) , os serviços seriam interrompidos apenas por um período de dois meses, até o início das chuvas, o que faria com que os custos de mobilização, envolvendo transporte de equipamentos, materiais e mão de obra, não fossem suficientemente amortizados (TC Processo 014.921/2010-3, peça 4, p. 51) . 
2.3. Considerou que esses custos de mobilização, em razão da distância geográfica da obra e de seu difícil acesso, poderiam ser mais significativos nesse específico empreendimento do que nas demais obras rodoviárias do país (TC Processo 014.921/2010-3. peça 4, p. 51) . 
2.4. Outro aspecto avaliado foi que a paralisação prematura da obra poderia provocar a perda de materiais disponibilizados e não utilizados, além da deterioração de serviços pela exposição ao clima (TC Processo 014.921/2010-3, peça 4, p. 51) . 
2.5. Ademais, o Ministro-Relator considerou que os riscos de continuidade das obras, embora existentes, estariam mitigados ante as conclusões dos laudos técnicos acostados nos autos pelo Deracre. Tais riscos também não teriam grande expressão financeira, ante o reduzido período que restava para a execução das obras naquele ano (TC Processo 014.921/2010-3, peça 4, p. 51) . 
Dessa forma, o Ministro-Relator não acatou a medida cautelar proposta pela então Secob-2 e determinou a oitiva do Dnit, Deracre e empresas contratadas para a execução das obras de implantação da BR-364/AC (lotes 1 a 6) quanto aos achados classificados como graves com recomendação de paralisação - IGP (TC Processo 014.921/2010-3, peça 4, p.52) . 
A análise das oitivas concluiu por remeter a este processo Processo 014.689/2011-1 (Fiscobras 2011) a análise de mérito dos indícios de superfaturamento nos itens de terraplenagem relativos aos lotes 1, 3 e 6 (achado 3.1 do Fiscobras 2010) das obras de implantação da BR-364/AC (TC Processo 014.921/2010-3, peça 71) .
Quanto aos demais achados do Fiscobras 2010, tem-se que da execução de serviços com qualidade deficiente (achado 3.2) já houve o envio ao TCU, pelo Dnit, das respectivas TCE que serão mencionadas na conclusão desta instrução. Por outro lado, os achados 3.3 e 3.4 já foram analisados e considerados sanados conforme instrução acostada à peça 71 do TC Processo 014.921/2010-3, a qual contou com a anuência do Tribunal, conforme Voto (peça 79, p. 2, do TC Processo 014.921/2010-3) que fundamentou o Acórdão 737/2014-TCU-Plenário - rel.: Ministra Ana Arraes.   
Vale ressaltar que na fiscalização realizada no mesmo empreendimento, em 2011 (Relatório de Fiscalização 219/2011 - peça 75) , foram apontadas três irregularidades:
Achado 3.1 - Superfaturamento decorrente de pagamento por serviço não executado;
Achado 3.2 - Liquidação irregular de despesa
Achado 3.3 - Descumprimento de determinação exarada pelo TCU.
Quanto ao primeiro achado, constatou-se superfaturamento em razão de pagamento por serviços de terraplenagem não executados nos lotes 02, 03, 04 e 06 da BR-364/AC entre Sena Madureira e Feijó. Ao todo, os auditores encontraram indícios de que o valor pago a maior nos quatro lotes foi, a preços iniciais, de R$ 66.168.693,85.
Já em relação à liquidação irregular da despesa, a equipe encontrou as seguintes irregularidades:
na execução do serviço de "base de solo, brita e cimento a 2%, mistura em usina" do lote 01, verificou-se a medição superestimada do percentual de brita;
na execução dos serviços de "base de solo, areia e cimento a 5% mistura em usina" dos lotes 02 e 04 e de "base de solo e cimento a 5% mistura em usina" do lote 05, verificou-se a ausência de utilização de usina de solos, ou seja, os insumos foram misturados na pista;
na execução do serviço de "base de solo e cimento com recicladora" do lote 06, verificou-se que a recicladora não foi utilizada como previsto contratualmente.
Por fim, sobre o último achado, constatou-se descumprimento de decisões exaradas pelo Tribunal por meio dos Acórdão 1608/2010-TCU-Plenário - rel.: Min. Benjamin Zymler e 2311/2008-TCU-Plenário - rel.: Min. Valmir Campelo.
Sobre o Acórdão 1608/2010-TCU-Plenáriolenário, prolatado no âmbito do Processo Processo 015.205/20098, o Deracre:
não reduziu os percentuais de areia para o serviço de sub-base, ou justificou a inviabilidade dessa redução;
não houve o expurgo do serviço de pintura de ligação executado anteriormente ao TSD no contrato 4.07.215C (lote 5) ;
não realizou a supressão dos percentuais alusivos à alimentação, vale-transporte e equipamento de proteção individual previstos no item "ferramentas", por estarem em duplicidade com a composição de leis de custos sociais para os Contratos 4.09.035A (ponte sobre o Rio Purus) e 4.09.027A (pontes sobre o Rio Envira e Igarapé Diabinho) ;
não se verificou o desconto relativo à cobrança da CPMF relativa às medições 16 e 17 do contrato 4.07.215C.
Já sobre o Acórdão 2311/2008-TCU-Plenário, o Deracre foi incumbido de reavaliar a planilha orçamentária de todos os contratos entre Sena Madureira e Feijó, considerando as cotas primitivas das seções de corte e aterro para orçamento e medição após a operações de limpeza do terreno e, consequentemente, utilizando fatores de contração dos materiais condizentes com tal providência, encaminhando os resultados ao TCU no prazo de 60 dias.
Neste caso, o Deracre apresentou os levantamentos topográficos de terraplenagem realizados nos lotes 01, 02, 03, 04 e 06. Com relação ao lote 05, o órgão estadual informou que o levantamento topográfico estava em fase de execução e que tão logo estivesse concluído, encaminharia o arquivo em meio digital para o TCU.
Em consequência aos achados, por meio do Acórdão 2632/2011-TCU-Plenário, rel. Ministro-Substituto Augusto Sherman Cavalcanti, promoveu-se nova oitiva dos responsáveis para que se pronunciassem quanto aos apontamentos da auditoria. As manifestações apresentadas em resposta a essas oitivas serão objeto de análise no Exame Técnico, a seguir.
Destarte, este processo passou a concatenar a análise de mérito quanto aos indícios de superfaturamento nos itens de terraplenagem da auditoria realizada em 2010 (Fiscalis 303/2010) e as irregularidades apontadas nos achados 3.1, 3.2 e 3.3 do Relatório de Fiscalização 219/2011.
O objetivo desta instrução, portanto, é analisar as oitivas constantes nos autos quanto aos indícios de superfaturamento apontados pelas duas fiscalizações e aos indícios de liquidação irregular da despesa, além de verificar o cumprimento, pelo Deracre, do item 9.6.2 do Acórdão 2311/2008-TCU-Plenário, rel. Ministro Valmir Campelo e do Acórdão 1608/2010-TCU-Plenáriolenário - rel.: Min. Benjamin Zymler. 
EXAME TÉCNICO
Acolhendo a proposta de encaminhamento consignada na instrução à peça 75, a oitiva dos responsáveis foi promovida visando pronunciamento sobre os achados de auditoria a eles imputados, conforme demonstrado a seguir:
Tabela 1 - Oitivas realizadas
	Responsável
	Ofício
	AR (peça) 
	Situação

		Número
	Data
	Peça
		
	Dnit
	1130/2011
	18/10/2011
	95
	101
	Entregue

	Deracre
	1131/2011
	18/10/2011
	94
	103/106
	Entregue

	Camter Construções e Empreendimentos S/A
	1132/2011
	18/10/2011
	93
	115
	Entregue

	JM Terraplanagem
	1133/2011
	18/10/2011
	92
	107
	Entregue

	Fidens Engenharia Ltda
	1134/2011
	18/10/2011
	91
	105
	Entregue

	Construtora Etam Ltda
	1135/2011
	18/10/2011
	90
	108
	Entregue

	Construmil Construtora e Terraplanagem Ltda
	1136/2011
	18/10/2011
	89
	112
	Entregue

Após oitivas, alguns responsáveis apresentaram pedidos de prorrogação de prazo (e.g. peças 109-111, 114 e 116) , autorizados por meio dos Acórdão 3111/2011-TCU-Plenário e 93/2012-TCU-Plenário, ambos sob relatoria da Ministra Ana Arraes.
Por conseguinte, pronunciaram-se nos autos os seguintes auditados: Dnit, Deracre, Camter Construções e Empreendimentos S/A, JM Terraplanagem, Fidens Engenharia e Construmil Construtora e Terraplanagem Ltda. Os pronunciamentos estão acostados às peças 153, 154, 155, 166, 170, 185, 186, 193 e 194. Permaneceu silente a empresa Construtora Etam Ltda.
Desse modo, adotadas as medidas preliminares necessárias, o processo encontra-se, a priori, em condições de ser instruído conclusivamente.
I - Exame dos esclarecimentos apresentados pelo Dnit (peça 170) em resposta ao item 9.1.1 do Acórdão 2632/2011-TCU-Plenário
Destaca-se que o Dnit, em sua manifestação, se limitou a tecer comentários a respeito das alegações apresentadas pelo Deracre junto ao TCU sobre os fatos constantes dos achados 3.1 e 3.2 do Relatório de Fiscalização 219/2011 (item 9.1.1 do Acórdão 2632/2011-TCU-Plenário) , estes juntos aos autos às peças 153-154.
Em resumo, o Coordenador-Geral de Construção Rodoviária do Dnit informou que 
procedeu à análise técnica da argumentação encaminhada, e, desse modo, verificando toda a documentação contida na resposta daquele ente convenente, tem-se a conclusão que tais justificativas são consistentes, com elementos técnicos plausíveis de serem apresentados com vistas a esclarecer possíveis irregularidades apontadas pelo Tribunal de Contas da União.
Portanto, esta setorial manifesta a opinião de que esta autarquia pode corroborar as justificativas apresentadas pelo DERACRE, e sugere, caso seja esse o entendimento da Diretoria do DNIT, que seja emitido ofício ao Tribunal de Contas da União, formalizando tal posicionamento.
Não havendo nenhuma outra consideração a ser apresentada nesta oportunidade, remetemos o presente para providencias e encaminhamentos pertinentes.
I.1 - Análise
Conforme descrito acima, não houve ponderações do Dnit quanto aos achados do relatório supra mencionado ou análise ponto a ponto quanto aos fatos apresentados pelo Deracre.
Desta forma, os argumentos apresentados pelos gestores não lograram afastar as irregularidades constatadas, tampouco trouxeram aos autos elementos que permitam concluir de forma diversa da equipe de auditoria. Assim, passa-se a analisar os esclarecimentos apresentados pelo Deracre, corroborados pelo Dnit.
II - Exame dos esclarecimentos apresentados pelo Deracre (peças 153-154 e 193) em resposta ao item 9.1.2 do Acórdão 2632/2011-TCU-Plenário
O Deracre foi chamado a se manifestar sobre todos os achados apontados no Relatório de Fiscalização 219/2011, conforme item 9.1.2 do Acórdão 2632/2011-TCU-Plenário.
Inicialmente, quanto ao Achado 3.1 - Superfaturamento decorrente de pagamento por serviço não executado, relacionado à medição de serviços de escavação, carga e transporte (ECT) de material de 1ª categoria não executados, o Deracre alvitra que o grande incremento de volume de terraplanagem ocorreu em virtude de não ter utilizado os materiais de corte nos aterros, apesar deste aproveitamento estar previsto no projeto executivo. Conforme o Deracre, tal fato ocorreu por conta de o material escavado nos cortes não atender especificações mínimas para emprego nos aterros - principalmente Índices de Suporte Califórnia (CBR) e expansão (peça 153, p. 3) . 
Com isso, novas caixas de empréstimos teriam sido pesquisadas e utilizadas para execução dos devidos aterros, gerando assim, uma nova distribuição de massa e consequente aumento do volume de escavação e bota-foras. Ou seja, parte do volume previsto a ser aproveitado em corpo de aterro, por ser inservível, teria sido destinado aos bota-foras, acarretando aumento desse volume.
Aduz, ainda, que o alargamento da plataforma de terraplenagem, em função da instabilidade dos taludes de cortes e aterros, demandou incremento dos volumes. Exemplifica tal situação com o caso do Lote 03, no qual parte da obra havia sido projetada nos moldes de rodovia estadual, porém teria sido adequada para os padrões de rodovia federal (peça 153, p. 3) .
Já em relação ao solo mole, o Deracre alega que o projeto executivo não estimou a quantidade adequada de estivas de madeira na base de aterro e troncos de árvores na drenagem profunda, previamente existentes, fato este que teria provocado remoções com até 12 m de profundidade (peça 153, p. 4) .
2.6. Além disso, argumenta que o nível do lençol freático aflorante no período de chuvas elevou a ocorrências de solos moles na região (peça 153, p. 4) .
2.7. Em consequência, teria ocorrido a necessidade de se buscar mais solos adequados para a execução de reaterros. Fato esse que teria provocado o aumento do volume da compactação de aterros a 95% do Proctor Normal - PN (peça 153, p. 4) . 
Ainda, a entidade sustenta que os auditores utilizaram critério para cálculo do volume de corte de forma diferente do preconizado pela norma do Dnit, não utilizaram o fator de contração de 1,30, e aplicaram fator de contração da jazida em cálculo de volume de bota-fora de solo mole (peça 153, p. 68) .
2.8. Passo seguinte, alvitra que apesar da análise referir-se à fase de projeto, dever-se-ia considerar que os volumes calculados nestes autos dizem respeito à fase de obra, o que não exclui a necessidade de utilização de um coeficiente de redução volumétrica, o qual deveria ser indicado nos ensaios e deverá considerar as perdas e o descarte das camadas superiores após a limpeza do terreno (peça 153, p. 7) .
Nessa esteira, o Deracre sustenta que os auditores mediram os bota-foras mediante seção geométrica, alegando desconformidade com normas do Dnit (peça 153, p. 8-9) , e que parte desses bota-foras foram executados a alguns anos, estando sujeitos a intempéries que diminuíram seus volumes.
Posteriormente, em 23/4/2012, o Deracre apresentou nova resposta, acostada à peça 193, na qual trouxe as seguintes justificativas para o desequilíbrio entre os volumes de corte e aterro (algumas repetindo as premissas das justificativas anteriores) :
as áreas de empréstimos do projeto não possuíam volume suficiente para atender a execução da obra;
houve troca de solo em grande quantidade, devido baixo suporte do solo encontrado nos cortes e má qualidade da fundação dos aterros da rodovia;
o material de corte destinado aos bota-foras foi substituído por solo de qualidade superior;
o montante de solo mole escavado foi aumentado devido (i) grande quantidade de remoção necessária não prevista em projeto e (ii) o projeto não considerar áreas nos quais os solos se encontravam saturados devido ao alto nível do lençol freático;
deu-se solução alternativa para execução da estrutura do pavimento, visando melhorar sua capacidade de suporte;
houve aumento da limpeza para cada lado dos bordos do caminho para alcançar as cotas de off-set de corte e aterro;
ocorreu aumento da inclinação dos taludes e implantação de valetões;
o solo encontrado ao longo do traçado era muitas vezes destinado ao bota-fora por não atender aos parâmetros técnicos pertinentes (sobretudo, CBR e expansão) ;
houve aumento da ocorrência de deslizamentos de taludes de solos saturados devido aumento do nível dos lençóis freáticos no período de chuvas;
realizaram-se manutenções pelo Deracre ao final de cada período chuvoso, como construções de desvios ou remoções de solo nas áreas alagadas;
a cheia ocorrida entre 2007 e 2008 provocou alterações que elevaram o greide final em algumas pontes, o que aumentou o volume de aterros.
Em complemento, informa que até 2012 submeteria ao Dnit o as built da terraplenagem de todos os lotes contratados (1-6) , no qual as correções, se necessárias, seriam discutidas e implementadas, impedindo prejuízo ao erário (peça 153, p. 13) .
Já em relação aos indícios de liquidação irregular da despesa (Achado 3.2) , o Deracre sustenta que a metodologia utilizada pelos auditores do TCU não é suficiente para afirmar que o percentual de material britado empregado na mistura ("base de solo, brita e cimento a 2% mistura em usina" do lote 01) encontra-se fora da especificação exigida, não havendo que se falar em medição superestimada de brita (peça 153, p. 10) .
Com relação à não utilização da usina de solos para o serviço de base nos lotes 2, 4 e 5, o Deracre informa que os valores seriam glosados em medições futuras, haja vista ainda haver saldo contratual para pagamento (peça 153, p. 10) .
Já sobre a não utilização de recicladora para o serviço de base, o Deracre sustenta que sua utilização se deu em etapas anteriores às que estavam em execução durante a fiscalização do TCU (peça 153, p. 11) . 
Por fim, alega que as questões relativas ao Achado 3.3 - Descumprimento de determinação exarada pelo TCU estariam sendo tratadas no TC Processo 022.187/2010-3 e que iria demonstrar o cumprimento das determinações naqueles autos (peça 153, p. 12) . 
II.1 - Análise:
II.1.1 - Análise - Achado 3.1 - Superfaturamento decorrente de pagamento por serviço não executado.
Quanto ao primeiro ponto (itens 32-35 e 38) , cabe de início recordar que a equipe de auditoria estimou os volumes de terraplenagem com base em elementos fornecidos pelo próprio Deracre (por meio da empresa supervisora das obras) , sejam dados referentes a levantamentos topográficos e ensaios geotécnicos, sejam elementos constantes nas medições contratuais efetivadas, ou ainda premissas estabelecidas em normativos técnicos do Dnit, como por exemplo o Manual de Implantação Básica - IPR 742/2010. Desse modo, em princípio, os valores encontrados pela equipe de auditoria representam, com razoável precisão, os serviços de terraplenagem até então realizados.
2.9. Assim sendo, os volumes estimados pela equipe de auditoria, em tese, já abarcam possíveis alterações de volume em relação ao previsto em projeto, como por exemplo: acréscimo de bota-foras, alargamento de plataforma, acréscimo de solo mole, acréscimo no volume de compactação a 95% do PN etc.
Para contrapor a estimativa da equipe de auditoria, o Deracre apresentou uma série de alegações, boa parte desprovida de elementos mínimos de comprovação, buscando, sobretudo, justificar o aumento de volume de escavação e/ou de bota-foras em relação aos montantes inicialmente projetados. Contudo, essa alegação não socorre o Deracre, pois o que se discute nesta instrução não é a possível deficiência/desatualização do projeto executivo que fundamentou a realização das obras, mas, sim, os indícios de superestimativa de quantitativos nas medições efetivadas. 
2.10. Em vista disso, os elementos apresentados pelo Deracre não têm o condão de afastar as irregularidades apontadas, especialmente porque, como já relatado, os volumes calculados pela equipe de auditoria tiveram como base dados disponibilizados pela empresa supervisora das obras e confirmados pela equipe de auditoria que, em princípio, contemplam o quantitativo efetivamente executado, em relação ao previsto em projeto.
Sobre os argumentos relacionados às dificuldades encontradas pelas empresas contratadas durante a execução da obra, merece destaque o Acórdão 2311/2008-TCU-Plenário, rel. Ministro Valmir Campelo, em consequência ao Fiscobras 2007, que assim determinou ao Deracre:
9.6.1. providencie a realização de novas sondagens nos lotes entre Sena Madureira e Feijó, a serem realizadas em locais de solo orgânico, para verificação do nível freático na época das próximas chuvas, com a detalhada caracterização geotécnica do material, avaliando a possibilidade/economicidade da alteração do projeto atual no que se refere à solução de substituição de solos orgânicos, diante dos novos dados colhidos bem como do exposto nos itens 33 a 66 do relatório técnico de fls. 601/652 dos autos, encaminhando os resultados da avaliação ao TCU no prazo de 120 (cento e vinte) dias;
9.6.2. proceda à reavaliação da planilha orçamentária de todos os contratos situados entre Sena Madureira e Feijó, considerando as cotas primitivas das seções de corte e aterro para o orçamento e medição após as operações de limpeza do terreno e, consequentemente, utilizando fatores de contração dos materiais condizentes com tal providência, encaminhando os resultados ao TCU no prazo de 60 (sessenta) dias;
2.11. Destarte, caberia ao Deracre atualizar os projetos a partir da realização dos levantamentos topográficos pertinentes, com o objetivo de acautelar-se dos problemas encontrados durante a execução do empreendimento.
2.12. De todo modo, embora a desatualização do projeto seja um elemento a indicar que não houve cumprimento tempestivo da determinação desta Corte Contas - Acórdão 2311/2008-TCU-Plenário, itens 9.6.1 e 9.6.2., vale ressaltar que essa desatualização não traz maiores influências ao apontamento constante do Achado 3.1 do Relatório de Fiscalização 2019/2011. Isso porque, repise-se, os volumes de ECT estimados na referida fiscalização não foram calculados a partir do projeto original, mas sim com base em dados disponibilizados pelo próprio Deracre, à época, atualizados e que deveriam ter sido utilizados para fundamentar a realização das medições dos serviços (peça 75) . Assim sendo, a análise efetuada pelos auditores já abrangeu os obstáculos encontrados até então pelas construtoras.
Já em relação à segunda alegação (itens 35-36, supra) , tem-se por válido utilizar o fator de homogeneização para calcular os volumes de escavação necessários à execução dos aterros medidos e pagos. 
2.13. Embora as Normas Dnit 106/2009-ES-Terraplenagem-Cortes e 107/2009-ES-Terraplenagem-Empréstimos preconizem o emprego de outro método de quantificação dos volumes de terraplenagem, o "método das áreas", vale ressaltar que a equipe de auditoria empregou o fator de homogeneização nos estritos termos previstos no Manual de Implantação Básica de Rodovia (IPR-742/2010) , para casos excepcionais, vide transcrição abaixo:
	Manual Implantação Básica de Rodovia (IPR-742/2010) , p. 514
Nota: O processo em foco, de utilização de um fator de conversão, já é ordinariamente adotado no caso de impossibilidade ou não conveniência de medição geométrica de empréstimos e/ou ante a utilização de ocorrência comercial - bem como para efeito de composição de custo unitário das camadas de sub-base, base e revestimento da pista. 
2.14. Ademais, não se pode olvidar que o fator de homogeneização utilizado nos cálculos pela equipe de auditoria foi obtido a partir de ensaios de densidade do material de caixas de empréstimo, solo efetivamente utilizado na execução dos aterros. Tais elementos foram fornecidos pelo próprio Deracre, por meio da empresa supervisora das obras.
2.15. Ainda quanto ao fator de homogeneização, cabe acatar o argumento do Deracre no sentido de que a equipe de auditoria deixou de considerar percentual para compensar perdas com transporte e/ou excesso de compactação (peças 33-36) . Conforme o Manual de Implantação Básica - 742/2010, p. 201, esse percentual deve ser de 5%. Apesar disso, dadas as significativas diferenças de quantitativo medido a maior, verificadas pela equipe de auditoria (peça 75, p. 21-31) , essa falha no cálculo do fator de homogeneização não prejudica a conclusão de que houve superfaturamento decorrente de pagamento por serviço de terraplenagem não executado.
Quanto a alegação a respeito de os auditores terem considerado, de forma conservadora, que a primitiva do terreno foi obtida antes da limpeza, cabe esclarecer que o conservadorismo da equipe advém da incerteza do momento em que o levantamento topográfico utilizado nos cálculos foi efetuado, se antes ou depois da limpeza. 
Note-se que se esse levantamento ocorreu depois da limpeza, não haveria por que proceder a correção (desconto) do volume de material retirado na limpeza. Diante da dúvida, a equipe de auditoria, de forma conservadora, considerou que o levantamento ocorreu antes da limpeza e procedeu a correção (desconto) dos respectivos volumes removidos, tomando uma espessura de 20 cm. Desse modo, acerta a equipe de auditoria quando considera fator de homogeneização calculado com dados reais de campo, em vez de um valor da ordem de 1,30 geralmente adotado em fase projeto, momento em que os dados ainda não consideram o desconto com o processo de limpeza.
II.1.2 - Análise - Achado 3.2 - Liquidação irregular de despesa.
Quanto à liquidação irregular da despesa, especificamente em relação ao item 3.1.2.1 do Relatório de Fiscalização 219/2011, o Deracre se limita a questionar a metodologia utilizada pelos auditores do TCU, sem apontar as falhas supostamente existentes ou elementos que elidam a irregularidade. Desse modo, os elementos apresentados pelo Deracre não são suficientes para afastar a irregularidade apontada.
Não obstante, a empresa Camter Construções e Empreendimentos S/A traz manifestação detalhada a respeito desse ponto, de maneira que a análise desse indício de irregularidade será retomado neste Exame Técnico, no item VI a seguir.
Já sobre a não utilização da usina de solos para o serviço de base nos lotes 2, 4 e 5, tem-se que até o momento o Deracre não juntou comprovação da glosa (item 41) . Destaca-se que as próprias empresas, em suas manifestações que serão analisadas a seguir, confirmaram que não houve a utilização da usina de solos.
Por fim, a razão assiste ao Deracre sobre a utilização de recicladora para o serviço de base em etapas anteriores às que foram executadas durante a fiscalização do TCU (item 42) , tendo em vista as informações e fotos apresentadas (peça 154) . 
II.1.3 - Análise - Achado 3.3 - Descumprimento de determinação exarada pelo TCU.
A equipe de auditores observou, durante a fiscalização, que, em relação aos lotes 1 e 5, o Deracre não cumpriu o item 9.3.1 do Acórdão 1608/2010-TCU-Plenáriolenário, rel. Ministro Benjamin Zymler, por meio do qual o Tribunal assim determinou:
9.3.1. mantenha arquivo atualizado e organizado dos ensaios de densidade in situ executados na rodovia nos laboratórios de cada lote, com indicação expressa da origem do material ensaiado em cada registro de medição de densidade, bem como o ensaio da curva de compactação correspondente, conforme previsto na Norma ES-282/97
De igual forma, observou que também não foi cumprida a determinação constante do item 9.6.2 do Acórdão 2311/2008-TCU-Plenário, rel. Valmir Campelo:
9.6.2. proceda à reavaliação da planilha orçamentária de todos os contratos situados entre Sena Madureira e Feijó, considerando as cotas primitivas das seções de corte e aterro para o orçamento e medição após as operações de limpeza do terreno e, consequentemente, utilizando fatores de contração dos materiais condizentes com tal providência, encaminhando os resultados ao TCU no prazo de 60 (sessenta) dias
O Deracre alegou que iria demonstrar o cumprimento dessas determinações no âmbito do TC Processo 022.187/2010-3 - rel. Min. Jorge Oliveira.
Todavia, tal alegação não merece prosperar, pois no âmbito do TC Processo 022.187/2010-3 monitora-se exclusivamente o cumprimento do item 9.2 do Acórdão 1608/2010-TCU-Plenáriolenário.
2.16. Cabe ressaltar que o processo supra permanece no aguardo de resposta à diligência para apresentação de documentação necessária e suficiente para considerar cumpridas as determinações em monitoramento, conforme peça 124 daqueles autos. 
Quanto ao item 9.6.2 do Acórdão 2311/2008-TCU-Plenário, a avaliação de seu cumprimento será retomada nesta instrução em tópico específico, conforme item VIII, a seguir.
II.1.4 - Análise - Considerações Finais
Deste modo, ressalvadas as informações apresentadas sobre o uso de recicladoras, os argumentos apresentados pelo Deracre não lograram afastar as condutas imputadas, tampouco trouxeram aos autos elementos que permitam concluir pela boa-fé dos responsáveis.
III - Exame dos esclarecimentos apresentados pela construtora JM Terraplenagem (peça 194) em resposta ao item 9.1.4 do Acórdão 2632/2011-TCU-Plenário.
Inicialmente, quanto ao Achado 3.1 - Superfaturamento decorrente de pagamento por serviço não executado (item 9.1.4.1 do Acórdão 2632/2011-TCU-Plenário) , a empresa aduz que, em relação aos lotes 2 e 3 (contratos 4.07.215-A e 4.07.171-A) , a equipe de fiscalização do TCU analisou dados que se referiam a serviços em andamento, sendo que os resultados finais contidos no as built de terraplenagem afastariam as irregularidades apontadas.
Alega, ainda, que os valores obtidos a partir do as built seriam conservadores. Isso porque teria utilizado fator de contração da ordem de 13%, valor que seria inferior ao representativo dos solos moles na região entre os Rios Caeté e Juruá, no estado do Acre.
Já em relação ao Achado 3.2 - Liquidação irregular da despesa (item 9.1.4.2 do Acórdão 2632/2011-TCU-Plenário) , a empresa busca justificar a não utilização da usina de solos devido certas dificuldades encontradas na região, citando como exemplo a dificuldade de se adquirir insumos adequados ao emprego da usina (e.g. cimento à granel) . De acordo com a construtora, este fato fez com que a usina passasse "a ser um objeto de formalismo na obra em vez de equipamento de otimização do serviço" (peça 194, p. 12) .
Para contornar o problema, alvitra ter utilizado outros equipamentos que substituíram a usina na execução do serviço e nos custos da obra, como recicladora, motoniveladoras, tratores e caminhões pipa (peça 194, p. 12 e 16) .
Por fim, justifica que os inúmeros ajustes ao projeto executivo exauriram as possibilidades de aditivos no contrato visando a substituição da usina de solos pelos equipamentos efetivamente utilizados (peça 194, p. 12) .
III.1 - Análise
III.1.1 - Análise - Achado 3.1 - Superfaturamento decorrente de pagamento por serviço não executado. 
Quanto ao primeiro argumento levantado pela construtora (item 60) , tem-se que os auditores validaram em campo os dados relativos aos levantamentos topográficos (planilhas Excel e arquivos Topograph) apresentados pelo Deracre, além de confrontá-los com as informações apresentadas pela empresa supervisora da obra (peça 75, p. 16) . 
Também foi solicitado ao Deracre, por meio do Ofício 04-219/2011, e reiterado por meio do Ofício 05-219/2011, uma planilha comparativa entre os quantitativos de terraplenagem medidos na obra e os quantitativos levantados por aquele órgão. O Deracre não apresentou essa planilha. A equipe de auditoria, então, analisou todas as memórias de cálculo em Excel e os arquivos do Topograph (software especializado para serviços topográficos) relativos aos levantamentos realizados pelo Deracre. Por meio de aferição da topografia realizada durante a visita em campo nos lotes 01, 03 e 06, verificou-se razoável conformidade entre a superfície do terreno existente na rodovia e o modelo digital do terreno (projeto "As Built") constante nos arquivos do Topograph disponibilizados pelo consórcio supervisor das obras (vide desenhos ao final deste achado) .
Consideraram-se então como corretos, nos levantamentos do Deracre, os volumes de "aterro executado" em cada um dos lotes que, como se observou pelas seções transversais de terraplenagem, englobaram, além do aterro da plataforma da rodovia, todo o bota-fora executado ao longo da faixa de domínio (vide desenho ao final deste achado) . Foram calculados, utilizando os dados do levantamento do próprio Deracre, os volumes de aterro de projeto (plataforma) para a construção da rodovia. (sem grifos no original) 
2.17. Desta forma, ainda que se trate de obra em andamento, os resultados apresentados pela equipe foram corroborados não apenas por análise documental (e.g. elementos disponibilizados pela supervisora) , como também por outros procedimentos: comparação de dados, cálculos, vistorias nas obras, medições in loco e utilização de softwares especializados para o cálculo de volumes de movimentação de terra, utilizando dados topográficos provindos do Deracre (peça 75, p. 3) .
2.18. Lembra-se que a utilização de várias técnicas de auditoria para se comparar os dados fornecidos pelo Deracre e pela supervisora da obra adveio das suspeitas de superfaturamento após fiscalizações realizadas em anos anteriores. Assim sendo, a equipe procurou realizar vários procedimentos que pudessem afastar ou confirmar as suspeitas existentes.
2.19. Ademais, conforme já mencionado no item II, supra, os volumes de ECT apresentados pela equipe de auditoria não foram calculados a partir de elementos do projeto original, mas sim sobre os dados à época atualizados e disponibilizados pelo Deracre. 
2.20. Desse modo, os cálculos realizados pela equipe de auditoria representam, com razoável segurança, os quantitativos de serviços efetivamente realizados até o momento da Fiscalização 219/2011. 
2.21. Nesse contexto, cabe acrescentar que na época da referida fiscalização os serviços de terraplenagem estavam na sua maior parte concluídos, conforme demonstrado na Tabela 2 abaixo. Essa constatação encontra-se registrada, inclusive, no Voto que fundamentou o Acórdão 2632/2011-TCU-Plenário:
6. A despeito da gravidade das irregularidades apuradas, com materialidade relevante em relação aos valores contratados, acolho a ponderação da Secob-2 de que os contratos auditados estão praticamente concluídos, não havendo sequer saldos contratuais suficientes para fazer frente aos sobrepreços apurados, e manifesto-me de acordo com a proposta de não classificar o indício de irregularidade como IG-P, nos termos do art. 91, §1º, inciso IV, da Lei 12.465/2011 (LDO/2012) . (sem grifos no original) 
Tabela 2 - Percentuais de execução dos serviços de terraplenagem à época do Fiscobras 2011
	Convênio
	Lote
	Empresa Responsável
	Execução Física %
	Valores Pagos

	117/04
	1
	Camter Construções e Empreendimentos S/A
	Atacado: 100%Concluído: 100%
	96.176.181,37

		2
	JM Terraplenagem
	Atacado: 100%Concluído: 100%
	90.176.702,35

		3
	JM Terraplenagem
	Atacado: 100%Concluído: 100%
	41.700.193,45

	097/06
	4
	Fidens Engenharia S/A
	Atacado: 100%Concluído: 45%
	98.400.160,00

		5
	Construtora Etam Ltda
	Atacado: 100%
Concluído: 35%
	70.312.026,14

		6
	Construmil Construtora e Terraplanagem Ltda
	Atacado: 81%Concluído: 62%
	187.857.215,31

Fonte: Relatório de Fiscalização 219/2011, p. 9-10
2.22. Assim sendo, os volumes calculados pela equipe de auditoria não devem apresentar significativas diferenças em relação a dados obtidos em um novo levantamento de quantitativos, haja vista a fase de finalização dos serviços de terraplenagem verificada à época da Fiscalização 219/2011, sobretudo em relação aos lotes 1, 2 e 3.
2.23. Não obstante, o denominado as built (resumo dos serviços de terraplenagem) encaminhado a esta Corte de Contas nesta oportunidade pelo Deracre (peça 193) apresenta volumes de terraplenagem com significativas diferenças em relação aos valores calculados pela equipe de auditoria. 
2.24. Por exemplo, para o Lote 2 o volume de compactação (95% e 100% do proctor normal) calculado pela equipe de auditoria é de 1.377.809,160 m3 (peça 75, p. 21) enquanto no as built - Deracre esse volume foi quantificado em 1.878.541,94 m3, correspondendo a um acréscimo de 36,3% (peça 193, p. 10) . 
2.25. No caso do Lote 3, o volume de compactação (95% e 100% do proctor normal) calculado pela equipe de auditoria é de 412.232,240 m3 (peça 75, p. 29) enquanto no as built - Deracre esse volume foi quantificado em 661.883,53 m3, correspondendo a um acréscimo de 60,5% (peça 193, p. 10) .
2.26. Essa discrepância prejudica a confiabilidade dos dados constantes no as built - Deracre (peça 193) , uma vez que para os lotes 2 e 3 os serviços de terraplenagem já estavam 100% concluídos à época da Fiscalização 219/2011. 
2.27. Ademais, como já mencionado, os dados disponibilizados (levantamentos topográficos) à época da Fiscalização 219/2011 foram validados pela equipe de auditoria. Assim, como já registrado, não haveria por que os volumes do resumo dos serviços de terraplenagem (as built - Deracre - peça 193) apresentarem diferença significativa em relação aos calculados pela equipe de auditoria, pelo menos em relação aos lotes 1, 2 e 3. Repise-se, para esses lotes, a equipe de auditoria já dispunha, à época da Fiscalização 219/2011, dos quantitativos finais dos serviços de terraplenagem.
2.28. Essa fragilidade nos dados apresentados pelo Deracre (as built - resumo dos serviços de terraplenagem - peça 193) poderiam fundamentar entendimento no sentido de rejeitar, desde já, esses novos elementos. De todo modo, considerando que tramita nesta Corte de Contas o TC 022.960/20171 (relativo ao Convênio 117/2004) que trata de Tomada de Contas Especial - TCE encaminhada ao Tribunal pelo Dnit, abarcando indícios de dano ao erário nas obras da BR-364/AC, em especial nos lotes em questão, pondera-se que, no âmbito daqueles autos, tais elementos possam auxiliar na confrontação dos cálculos de débito apresentados pelo Dnit com os levantados pela equipe do TCU nos Fiscobras 2010 e 2011. 
Já em relação à alegação sobre o fator de contração (item 61) , salienta-se que essa linha de argumentação também não deve prosperar, conforme análise efetuada no item II deste Exame Técnico.
Ademais, como pode ser observado no relatório acostado à peça 75, os fatores calculados pelos auditores do TCU não foram aplicados ao volume de solo mole da região, mas sim sobre o material de 1º categoria que substituiu o solo mole.
III.1.2 - Análise - Achado 3.2 - Liquidação irregular de despesa.
Sobre a liquidação irregular da despesa (item 62) , a construtora corrobora a constatação da equipe de auditoria de que não houve a utilização da usina de solos na obra, porém busca justificar sua não utilização. 
De fato, assim como relatado pela Fidens Engenharia S/A (peça 185) , as empresas que participaram das obras na BR-364/AC neste período alegaram a existência de situações adversas que teriam dificultado a utilização da usina de solos.
Entrementes, mesmo justificada eventual mudança, com o objetivo de manter o equilíbrio-financeiro originalmente pactuado a legislação impõe a alteração contratual caso haja adoção de tecnologia distinta da contratada.
Assim sendo, ao não repactuar o contrato buscando suprimir a usina de solos da composição, com eventual substituição por outros serviços alegados pela construtora, a empresa deu causa ao prejuízo calculado pelo TCU segundo os valores recebidos correspondentes a este serviço não executado, mesmo que a empresa tenha incorrido em outros custos (itens 63-64) não regularmente atestados pelo Deracre e/ou pela empresa supervisora.
III.1.3 - Análise - Considerações finais
Deste modo, os argumentos apresentados pela JM Terraplenagem não lograram afastar as condutas imputadas, tampouco trouxeram aos autos elementos que permitam concluir pela boa-fé dos responsáveis.
Cabe salientar, por fim, que essas irregularidades também serão alvo de análise pormenorizada na Tomada de Contas Especial tratada no TC Processo 022.960/2017-1 (Convênio 117/2004) .
IV - Exame dos esclarecimentos apresentados pela Construmil Construtora e Terraplenagem Ltda. (peças 155 e 186) em resposta ao item 9.1.7 do Acórdão 2632/2011-TCU-Plenário.
Incialmente, sobre o Achado 3.1.- Superfaturamento decorrente de pagamento por serviço não executado (item 9.1.7.1 do Acórdão) , a construtora alvitra que a equipe do TCU utilizou a 31ª medição para avaliação do contrato 4.03.034-A, anterior ao as built que corrigiu diversos itens, gerando a 5ª Revisão em Fase de Obras (peças 155, p.1 e 186, p. 1) .
Passo seguinte, alega que o critério de medição das escavações utilizado pela equipe de auditoria para cálculo do volume de ECT contraria normativos do Dnit (peça 186, p. 1) .
Ainda, sugere que a equipe de auditoria se absteve de prever perdas inerentes aos serviços de terraplenagem (perdas na escavação, carga e transporte do material desde a jazida até o ponto de aplicação e espalhamento/compactação do material no leito da rodovia, bem como perdas referentes ao descarte de material das camadas superiores após a limpeza do terreno) no cálculo do fator de contração. Caso tivesse sido incluído, o fator teria valor aproximado ao encontrado pela supervisora das obras (peça 186, p. 3) .
Da mesma forma, menciona que a equipe de auditoria utilizou o material da jazida para calcular o fator de contração, que possui características mais favoráveis (menor contração) , sendo que os materiais de jazida representam cerca de 16% do material escavado, vez que em grande parte dos aterros utilizou-se "materiais argilosos altamente adensáveis" (peça 186, p. 3-4) .
Já em relação à medição dos materiais de bota-fora, a construtora sustenta que não se deve aplicar o fator de contração da jazida em cálculo dos volumes de bota-foras, por este ser extremamente saturado e possuir matéria orgânica em sua composição, impossibilitando sua compactação (peça 186, p. 4-5) .
Com relação ao relação ao Achado 3.2 - Liquidação irregular da despesa (item 9.1.7.2 do Acórdão 2632/2011-TCU-Plenário) , a empresa reconhece a não utilização da usina de solos e justifica que teria empregado outros equipamentos (recicladoras, motoniveladoras, grades de disco) em substituição (peça 155, p. 5) .
IV.1 - Análise dos esclarecimentos apresentados:
IV.1.1 - Análise - Achado 3.1 - Superfaturamento decorrente de pagamento por serviço não executado.
A primeira alegação da construtora (item 74) se assemelha à apresentada por outra empresa responsável (JM Terraplenagem) , não merecendo prosperar, conforme análise constate do item III.1.1, supra.
2.29. Conforme já exposado no item III.1.1, supra, ainda que o projeto de engenharia das obras tenha passado por modificação ulterior, a harmonização dentre várias técnicas e fontes de informações utilizadas pelos auditores ratificaram os dados apresentados quanto à desproporcionalidade entre os volumes de ECT com os volumes de aterro da plataforma e bota-fora. As diferenças apontadas são de tal monta que esse entendimento ainda prospera, mesmo considerando que as estimativas efetivadas pela equipe de auditoria sejam aprimoradas, como, por exemplo, no que se refere a consideração do percentual de 5% (perdas/excesso de compactação) em acréscimo no cálculo do fator de contração.
2.30. Não é demais repetir que os volumes de ECT não foram calculados pela equipe de auditoria a partir do projeto original, mas sim sobre os dados do Deracre atualizados e compartilhados com a equipe do TCU, os quais foram validados em campo durante a Fiscalização 219/2011.
Já em relação à segunda alegação (item 75) , também já rebatida nesta instrução (item II.1.1) , a até então suspeita de superfaturamento apontada em auditorias anteriores fez com que a equipe do TCU utilizasse dados do próprio Deracre e da empresa supervisora que podiam ser validados mediante ensaios ou confirmados presencialmente pelos auditores para calcular os volumes de escavação que atendessem aos aterros medidos.
2.31. Nesse contexto, a metodologia utilizada pelos auditores não contraria norma vigente, sendo prevista no Manual de Implantação Básica - IPR 742/2010, em casos excepcionais. Ademais, os cálculos efetivados pela equipe de auditoria serviram para evidenciar os indícios de superfaturamento por medição de serviços não executados listados no Relatório de Fiscalização 219/2011, cabendo aos gestores dos recursos, em especial a executora das obras, comprovarem a sua correta aplicação com riqueza de detalhes necessária a não deixar pairar qualquer dúvida.
2.32. De outro modo, não basta ao responsável apontar supostas fragilidades nos apontamentos do Relatório de Fiscalização, pois, por força do que dispõe o art. 70, parágrafo único, da Constituição Federal, bem assim o art. 93 do Decreto-Lei 200/1967 c/c o art. 66 do Decreto 93.872/1986, resta claro que cabe ao gestor apresentar informações e documentos que demonstrem, sem sombra de dúvidas, a correta aplicação dos recursos públicos em conformidade com os normativos vigentes.
2.33. Tal entendimento está consolidado nesta Corte de Contas, conforme se verifica nos Acórdão 2182/2021-TCU-Segunda Câmara, relator Ministro-Substituto Marcos Bemquerer, 6.716/2015-TCU-1ª Câmara, relator Ministro-Substituto Augusto Sherman, e 9.254/2015-TCU-2ª Câmara, ministra Ana Arraes.
No que diz respeito ao próximo argumento (item 76) , encontra-se correta a afirmação da construtora de que não houve a inclusão de montante referente a perdas inerentes aos serviços de terraplenagem (perdas na escavação, carga e transporte do material desde a jazida até o ponto de aplicação e espalhamento/compactação do material no leito da rodovia, bem como perdas referentes ao descarte de material das camadas superiores após a limpeza do terreno) . Entretanto, cumpre destacar que a inclusão dessas perdas nos cálculos de ECT não é suficiente para ilidir o débito apontado. Até porque tais perdas são da ordem de 5% (Manual de Implantação Básica - IPR-742/2010, p. 201) , enquanto as diferenças verificadas a maior nos serviços de ECT do Lote 6 são da ordem de 100% (peça 75, p. 26) .
2.34. Sobre este ponto, vale informar que tramita nesta Corte de Contas o TC Processo 036.813/2019-2 (Convênio 097/2007) que trata de Tomada de Contas Especial - TCE encaminhada ao Tribunal pelo Dnit, abarcando indícios de dano ao erário nas obras da BR-364/AC, em especial nos lotes em questão. Assim sendo, no âmbito daqueles autos haverá a confrontação dos cálculos de débito apresentados pelo Dnit com os levantados pela equipe do TCU nos Fiscobras 2010 e 2011. Nessa oportunidade analisar-se-á o mérito quanto ao valor do dano relativo à irregularidade tratada no Achado 3.1 - Relatório de Fiscalização 219/2011, considerando, para tanto, inclusive os resultados contidos no resumo dos serviços de terraplenagem apresentado pelo Deracre (peça 193) , bem como as estimativas efetivadas pela equipe de auditoria. 
Sobre o argumento apresentado no item 77, de fato, a amostragem utilizada para calcular o fator de homogeneização limitou-se ao material das caixas de empréstimo, o qual, em tese, foi empregado em boa parte dos aterros, em especial no acabamento da terraplenagem. De todo modo, a empresa executora não apresentou dados/documentos/registros que comprovem a suposta falta de representatividade do valor adotado pela equipe de auditoria ou ainda que demonstrem a correção do valor adotado indiretamente nas medições. Diante disso, mantém-se os valores de fator de homogeneização adotados pela equipe de auditoria, fazendo a ressalva para a necessidade de considerar o percentual de perda/excesso de compactação, no valor de 5%. 
De modo final, sobre à medição dos materiais de bota-fora (item 78) , os fatores de contração (homogeneização) calculados pelos auditores do TCU não foram aplicados ao volume de solo mole da região, mas sim sobre o material de 1º categoria que substituiu o solo mole, como pode ser observado no relatório acostado à peça 75, p. 21-31. Vale lembrar que o volume de bota fora foi calculado geometricamente a partir dos levantamentos topográficos disponibilizados à equipe de auditoria pelo Deracre, os quais foram validados em campo durante a Fiscalização 219/2011.
IV.1.2 - Análise - Achado 3.2 - Liquidação irregular de despesa.
Sobre a liquidação irregular da despesa (item 79) , a construtora reconhece a constatação da equipe de auditoria de que não houve a utilização da usina de solos na obra, o que demandava a formalização de aditivo contratual para adequar a planilha contratual à realidade das obras. 
Ao não repactuar o contrato a empresa deu causa ao prejuízo calculado pelo TCU, cabendo salientar que essa irregularidade também será alvo de análise pormenorizada no Tomada de Contas Especial tratada no TC Processo 036.813/2019-2.
IV.1.3 - Análise - Considerações finais
Deste modo, os argumentos apresentados pela Construmil Construtora e Terraplenagem Ltda. não lograram afastar as condutas imputadas, tampouco trouxeram aos autos elementos que permitam concluir pela boa aplicação dos recursos públicos destinados à obra da BR-364/AC - lote 6.
Não obstante, durante a instrução da TCE (TC Processo 036.813/2019-2) sobre este caso haverá oportunidade de se utilizar as informações mais recentes trazidas pelo Deracre para confirmação dos valores encontrados em campo pela equipe de fiscalização.
V - Exame dos esclarecimentos apresentados pela Fidens Engenharia S/A (peça 185) em resposta ao item 9.1.5 do Acórdão 2632/2011-TCU-Plenário.
A empresa alvitra, inicialmente, sobre o Achado 3.1 - Superfaturamento decorrente de pagamento por serviço não executado (item 9.1.5.1 do Acórdão) , que a equipe de fiscalização desconsiderou os levantamentos topográficos dos cortes e empréstimos realizados pelo Deracre (peça 185, p. 4) .
Ainda, alega que a utilização de fatores de contração em detrimento da utilização dos efetivos levantamentos efetuados no corte, conforme as normas técnicas, não se mostra adequada pois é utilizada apenas na fase de projeto, para estimativas.
Do mesmo modo, citando normatização do Dnit (Norma Dnit 106/2009-ES-Terraplenagem-Cortes e 107/2009-ES-Terraplenagem-Empréstimos) , argumenta que a medição da terraplenagem deve ser aferida pela seção geométrica do material in natura no corte (peça 185, p. 5) , e não por meio dos volumes de aterro para obtenção dos volumes de escavação (cortes e empréstimos) .
Passo seguinte, alvitra a existência de alterações nas seções primitivas causadas pelo elevado lapso temporal entre o levantamento dos dados topográficos (ano de 2003) e o efetivo início dos serviços (ano de 2008) , e pelas as chuvas amazônicas com elevados índices de precipitação (peça 185, p. 6) .
Outrossim, a empresa alega que a realização de serviços de manutenção da rodovia, por parte do Deracre e em caráter emergencial, para amenizar os riscos de interrupção do tráfego devido situações pós chuvas (e.g. construção de desvios, empréstimos laterais e remoção de solos inadequados nas áreas alagadas) , também teria descaracterizado o terreno primitivo levantado em 2003 (peça 185, p. 6-11) .
Por conseguinte, a empresa argumenta que a equipe de fiscalização do TCU desconsiderou estas alterações no terreno primitivo em comparação ao projeto inicial (peça 185, p. 11) .
Já em relação ao solo mole, da mesma forma que o alegado pelo Deracre, a empresa afirma que o projeto executivo não estimou a quantidade correta e previamente existente de troncos de árvores na drenagem profunda e de estivas de madeira na base de aterro. Igualmente, alvitra que fatores construtivos adversos e o alto nível de pluviosidade e umidade na região elevaram a quantidade necessária de escavação de solo mole (peça 185, p. 12) .
Por fim, argumenta que houve necessidade de retaludamento dos cortes, desmoronados após chuvas, e de raspagens nas plataformas existentes, fatos que alteraram as seções primitivas (peça 185. p. 15) .
Já sobre o Achado 3.2 -  Liquidação irregular da despesa  (item 9.1.5.2 do Acórdão) , a empresa sustenta que houve a utilização de recicladora (estabilizadora de solos) , em vez da usina de solos, tendo em vista a carência de materiais na região que atendam as especificações do Dnit e a baixa qualidade do solo, tipo tabatinga (peça 185, p. 27-28) .
Em justificativa, alvitra que a utilização de outros equipamentos, como trator e grade de disco, no lugar da usina de solos, permitiu que o serviço executado detivesse preço semelhante ao apresentado na planilha de composição de custos original (peça 185, p. 33-36) .
V.1 - Análise dos esclarecimentos apresentados:
V.1.1 - Análise - Achado 3.1 - Superfaturamento decorrente de pagamento por serviço não executado
Quanto ao primeiro argumento apresentado (item 89) , ao contrário do alegado pela construtora, os auditores consideraram e validaram os levantamentos topográficos apresentados pelo Deracre e pela empresa supervisora. Tanto é que, como base nesses levantamentos, os auditores consideraram "corretos os volumes de 'aterro executado' em cada um dos lotes que, como se observou pelas seções transversais de terraplenagem, englobaram, além do aterro da plataforma da rodovia, todo o bota-fora executado ao longo da faixa de domínio" (peça 75, p. 16) .
2.35. Claro que todos os elementos apresentados à equipe de auditoria não foram considerados fidedignos, pois ao realizar a conferência/confrontação dos valores apresentados pelo Deracre os auditores identificaram inconsistências, tal como exemplificado no Relatório de Fiscalização 219/2011, peça 75, p. 16:
Foram calculados, utilizando os dados do levantamento do próprio Deracre, os volumes de aterro de projeto (plataforma) para a construção da rodovia.
Descontando esses volumes de plataforma dos volumes de "aterro executado" (plataforma + bota-fora) , calcularam-se somente os volumes de bota-fora executados ao longo da faixa de domínio. 
Os volumes de bota-fora calculados dessa forma resultaram bem inferiores aos que foram levantados pelo Deracre. Por consequência, os volumes de escavação de solo mole também resultaram inferiores.
Para exemplificar os equívocos do levantamento apresentado, nos cálculos para o lote 03, o volume de bota-fora apresentado foi de 477.588,64 m³. Esse volume é superior ao volume de "aterro executado" (plataforma + bota-fora) que, de acordo com o próprio levantamento do Deracre, foi de 412.213,24 m³ (Acesso Manuel Urbano + BR-364) .
2.36. Os dados que apresentaram inconsistências foram descartados, de maneira que a partir dos valores considerados críveis (no caso, os volumes de aterro executado, englobando plataforma e bota-foras) a equipe de auditoria estimou os serviços de escavação, bota-fora e solo mole.
2.37. Nas estimativas dos volumes de escavação, empregou-se o fator de contração (relação entre as densidades do material in natura e compactado) , calculado com fundamento em resultados de ensaios geotécnicos de materiais utilizados nos aterros (item 90) .
2.38. Para que não reste dúvida quanto à pertinência dos procedimentos adotados pela equipe de auditoria, vale trazer os ensinamentos constantes do Manual de Implantação Básica - IPR 742/2010, Anexo B - Memória de cálculo dos quantitativos dos serviços executados, subitem B.3 - As medições dos serviços, p. 513-514, a respeito da quantificação dos serviços de terraplenagem para efeito de medição:
B.3.2. No que diz respeito ao volume de materiais considerados para a execução de segmentos em aterro e deposições em bota-foras, para efeito de análise de consistência dos valores obtidos, devem ser cotejados os valores VJC de volumes medidos geometricamente nos cortes e caixa de empréstimos correspondentes, com aqueles volumes Vpc, medidos na pista, devidamente compactados (volumes geotécnicos) , considerados devidamente os fatores de conversão, obtidos a partir dos diferentes valores de densidade in natura e densidade na pista (material compactado) .
 (...) 
- Adicionalmente, cumpre registrar seguinte:
a) O volume de referência deve ser aquele medido no aterro compactado;
 (...) 
f) Na hipótese do processo (medição nos cortes e nos empréstimos) acusar valor superior ao obtido pelo processo geotécnico (relação entre: densidades x medição na pista) , deve ser admitido como volume de escavação correspondente ao VJC, no máximo, o volume determinado pelo processo geotécnico, acrescido de 3%.
g) Tal volume de escavação, assim balizado, constituir-se-á no valor a ser considerado para todos os efeitos - inclusive para fins de classificação geológica dos materiais e para pagamento à empreiteira contratada.
h) A previsão de quantitativos para atender a "perdas" entende-se como dispensável - devendo corresponder ao risco a ser assumido pelo empreiteiro. (sem grifos no original) 
2.39. Deste modo, a existência de normas específicas que estabelecem metodologias para quantificação dos volumes de ECT (Normas Dnit 106/2009-ES-Terraplenagem-Cortes e 107/2009-ES-Terraplenagem-Empréstimos) não obsta a utilização dos fatores de contração/homogeneização para validar as informações apresentadas pelo Deracre (item 91) , uma vez que as metodologias existentes nas normas possuem objetivos e desafios diferentes dos apresentados em uma auditoria. Ademais, a metodologia adotada pela equipe de auditoria está em harmonia com o que preconiza o Manual de Implantação Básica - IPR 742/2010. 
Passo seguinte, em relação aos itens 92-94 que trata de possíveis alterações no terreno sobre o qual a rodovia foi construída, informa-se que estas alegações já foram apresentadas e analisadas no âmbito do Relatório de Fiscalização 303/2010 (Fiscobras 2010) , conforme exposado a seguir: 
É correto afirmar que a topografia de um terreno pode sofrer alterações entre a época do projeto executivo e o início das obras. Contudo, caso ocorram, essas alterações normalmente não são significativas a ponto de descaracterizar o terreno e, por consequência, a sua primitiva topográfica.
A primitiva de medição do lote 1 corrobora esse pressuposto, visto ser semelhante à primitiva do projeto executivo em toda extensão do lote, mesmo em trechos onde ocorreu deslocamento do eixo projetado. Da mesma forma, para o lote 6, nos trechos onde ainda não ocorreu medição, é notória a similaridade entre as duas primitivas. Entretanto, para esse lote [lote 6], quando se compara as duas primitivas nos trechos onde ocorreram medições, verificam-se diferenças nas cotas de terreno da ordem de quatro metros, para mais ou para menos.
Além disso, verifica-se que nas variações de terreno sempre ocorre elevação de cota nas seções em corte e decréscimo nas seções em aterro, proporcionando, consecutivamente, aumento dos volumes de corte e aterro. Tais evidências indicam a possibilidade da existência de falhas nas primitivas das medições, e não nas primitivas do projeto.
O Deracre também sugere que as diferenças entre as primitivas podem advir de deslocamentos do eixo projetado para rodovia. Quanto a essa possibilidade, cabe registrar que os técnicos da empresa Supervisora que acompanharam a equipe de auditoria informaram sobre a ocorrência desses deslocamentos e consideraram esse fato nos cálculos efetivados a partir do Topograph.
Por fim, cabe acrescentar que, em tese, o volume de terraplenagem obtido a partir da utilização da primitiva do projeto executivo deveria ser maior do que o obtido, caso fosse utilizada a primitiva antes do início das obras. Isso porque, como o próprio Deracre informou, foram executados serviços de terraplenagem pelo o órgão que minimizaram os volumes iniciais previstos em projeto. Considerando que não foram reduzidos da quantidade contratual os volumes escavados pelo Deracre, os cálculos da equipe de auditoria são a favor dos responsáveis.
Sobre as considerações resumidas nos itens 95-96, diferente do alegado pela construtora, como se depreende do Relatório de Fiscalização 219/2011 (peça 75) e já exposado nesta instrução (item II.1.1) , os volumes de ECT não foram calculados a partir do projeto original, mas sim sobre os dados do Deracre atualizados e confirmados em campo.
V.1.2 - Análise - Achado 3.2 - Liquidação irregular de despesa.
 Já em relação a liquidação irregular da despesa (itens 97-98) , a construtora confirma que não houve a utilização da usina de solos, conforme averiguado pela equipe de auditoria, porém busca justificar sua ausência. 
De fato, assim como relatado pela JM Terraplenagem (peça 194) , as empresas que participaram das obras na BR-364/AC neste período alegaram a existência de situações adversas que dificultaram a utilização da usina de solos.
Entrementes, mesmo justificada eventual mudança, com o objetivo de manter o equilíbrio-financeiro originalmente pactuado a legislação impõe a alteração contratual caso haja adoção de tecnologia distinta da contratada.
Assim sendo, ao não repactuar o contrato buscando suprimir a usina de solos da composição, com eventual substituição por outros serviços alegados pela construtora, a empresa deu causa ao prejuízo calculado pela equipe de auditoria do TCU segundo os valores recebidos correspondentes a este serviço não executado, mesmo que a empresa tenha incorrido em outros custos (item 102) não regularmente atestados pelo Deracre e pela empresa supervisora.
V.1.3 - Análise - Considerações finais
Deste modo, os argumentos apresentados pela Fidens Engenharia S/A não lograram afastar as irregularidades apontadas, cabendo salientar que a quantificação do dano e a identificação dos respectivos responsáveis também serão alvo de análise pormenorizada na Tomada de Contas Especial já autuada neste Tribunal (TC Processo 036.813/2019-2) .  
VI - Exame dos esclarecimentos apresentados pela Camter Construções e Empreendimentos S/A (peça 166) em resposta ao item 9.1.3 do Acórdão 2632/2011-TCU-Plenário.
Inicialmente, acerca do Achado 3.2 - Liquidação irregular da despesa (item 9.1.3 do Acórdão) , a empresa aduz que esse apontamento não deve prosperar, pois a equipe de auditoria teria levado em consideração apenas a brita retida nas peneiras 4 e 10, deixando de considerar a fração de solo do agregado (peça 166, p. 3) .
Conforme o parecer técnico "Composição da Mistura de Agregados" juntado pela Camter, que consigna a análise dos agregados feita em laboratório antes do início da obra, uma média de 20,8% da brita disponível na região passa na peneira n. 10, sendo retido o montante de 79,2% do material médio (grãos maiores que 2 mm) (peça 166, p. 4-5) .
Desta forma, conclui que dos 50% de brita deveria existir na mistura de agregados, cerca de 39,6% que poderia ser encontrada pela metodologia realizada pelos auditores, e 10,4% (um quinto) passaria pela peneira (peça 166, p. 5) . 
Outrossim, defende que os grãos com diâmetro inferior à 2 mm não poderiam ser encontrados visualmente, conforme conhecimento geral no meio técnico, podendo ser identificados e separados apenas por meio de equipamentos encontrados em laboratórios de pesquisa (e.g. espectrômetro de massa atômica) (peça 166, p. 6) .
Assim, a empresa supõe que "ao se desconsiderar a fração significativa da Bica Corrida que passa na Peneira n. 10 para a determinação do teor de brita na mistura, produz-se um resultado inexato, que não corresponde à realidade da obra" (peça 166, p. 6-7) .
Prosseguindo, a construtora relata que mesmo com a inclusão da porcentagem da brita que passa pela peneira 10 (de tamanho inferior à 2 mm) , alegadamente não constatada pelos auditores, a mistura ideal de agregados não seria alcançada em 100% das amostras retiradas pelo TCU.
A defendente justifica isso devido a "degradação granulométrica durante o esforço a que são submetidas, principalmente durante a compactação da camada, com rolos pesados, com cargas entre 10 e 30 t", e por causa da exposição do pavimento ao tráfego de caminhões pesados	 (peça 166, p. 7) .
De modo final, a construtora invoca a ausência de má-fé e intencionalidade da conduta (culpabilidade) (peça 166, p. 12) .
VI.1 - Análise dos esclarecimentos apresentados:
A principal alegação da empresa está calçada no fato de a equipe do TCU não ter utilizado equipamentos com capacidade suficiente para mensurar toda a brita existente na amostra. Ou seja, ao realizar testes utilizando as peneiras 4 e 10 os auditores teriam inobservado aproximadamente 20% da brita utilizada na obra. 
Destaca-se que a empresa busca robustecer suas alegações por meio de juntada de estudo dos agregados utilizados no lote (peça 166, p. 22-33) . Neste documento, resumido na Tabela 1, pode-se observar não apenas a porcentagem de brita que passa pela peneira 10, mas também pelas peneiras 40 e 200 (peça 166, p. 25) .
Tabela 1 - Resumo do estudo de granulometria
	PENEIRA
	BRITA (%) 

	1"
	99,58

	Nº 4
	37,50

	Nº 10
	20,83

	Nº 40
	7,62

	Nº 200
	2,81

Fonte: peça 166
A empresa informa que esse estudo foi realizado com os agregados antes de sua utilização na obra. Isto é, antes de sofrer a alegada degradação granulométrica causada pela compactação da camada e pela exposição do pavimento ao tráfego, motivos estes que elevariam a porcentagem da brita que atravessaria as peneiras.
Desta forma, resta claro que a equipe de auditoria realmente deixou de considerar parte significativa da brita utilizada na mistura. Com os dados apresentados pela Camter, sobretudo considerando a inclusão dos 20,83% da brita que passam na peneira n. 10, é possível estimar uma diferença a menor da ordem de 5% (peça 166, p. 5) , em vez dos cerca 15% apontados no Relatório de Fiscalização 219/2011 como faltantes na mistura aplicada em campo.
Em complemento, pondera-se que esse percentual da ordem de 5% ainda pode sofrer redução em virtude da alegada degradação granulométrica causada pela compactação da camada e pela exposição do pavimento ao tráfego.
Diante disso e considerando as imprecisões inerentes ao estudo de campo realizado pela equipe de auditoria, avalia-se que não se tem elementos suficientes para confirmar a ocorrência da irregularidade, muito menos para mensurar o valor correto de um possível débito, que já seria relevantemente reduzido sem considerar o efeito da degradação granulométrica. 
Como solução, caberia a realização de novos testes na pista com a utilização de equipamentos avançados de laboratório. Todavia, esta solução resta prejudicada devido elevado lapso temporal desde a realização do Fiscobras 2011. Isso ocorre pois, desde 2011, várias intervenções motivadas pela falência do pavimento foram realizadas pelo Dnit visando sua restauração/reconstrução, inclusive por meio do Programa Integrado de Revitalização - Crema. Isto é, resta totalmente descaracterizado o resultado da obra objeto da fiscalização.
Ademais, cabe destacar que as prestações de contas dos trechos compreendidos entre Sena Madureira/AC e Feijó/AC (objetos do Fiscobras 2010 e 2011) foram rejeitadas pelo Dnit, tendo sido abertas e encaminhadas ao TCU as respectivas tomadas de contas especiais. Assim sendo, no caso concreto, pode-se considerar prejudicado este achado relativo à camada de base do pavimento, em razão da rejeição total dos serviços realizados.
Isto posto, propõe-se acatar as justificativas apresentadas pela Camter Construções e Empreendimentos S/A, afastando-lhe o débito relacionado ao Achado 3.2 do Relatório de Fiscalização 219/2011 (Fiscobras 2011, peça 75) .
De todo modo, vale, por fim, enfatizar que essa conclusão em nada prejudica as análises a serem procedidas no processo de TCE, sobretudo em virtude da degradação precoce dos pavimentos construídos na BR-364/AC.
VII - Exame do achado relacionado à Construtora Etam, conforme item 9.1.6 do Acórdão 2632/2011-TCU-Plenário
Regularmente solicitada sua oitiva, o responsável não compareceu aos autos. Pondera-se que, neste caso, não se leva à presunção de que seriam verdadeiras todas as imputações levantadas contra os responsáveis, diferentemente do que ocorre no processo civil, em que a revelia opera a presunção da verdade dos fatos narrados pelo autor. Dessa forma, a avaliação da responsabilidade do agente não pode prescindir da prova existente no processo ou para ele carreada.
2.40. Tal entendimento está consolidado nesta Corte de Contas, conforme se verifica nos Acórdão 7907/2014-TCU-Primeira Câmara, rel. Ministro Bruno Dantas e 6.228/2014-TCU-2ª Câmara, rel. Ministro-Substituto Marcos Bemquerer. 
Ademais, ao não apresentar suas argumentações, o responsável deixou de produzir prova da regular aplicação dos recursos sob sua responsabilidade, em afronta às normas que impõem aos gestores públicos a obrigação legal de apresentar os documentos que demonstrem a correta utilização das verbas públicas, em observância ao contido no art. 93 do Decreto-Lei 200/67: "Quem quer que utilize dinheiros públicos terá de justificar seu bom e regular emprego na conformidade das leis, regulamentos e normas emanadas das autoridades administrativas competentes."
Entretanto, considerando que o mérito sobre o assunto será tratado na TCE Processo 036.813/2019-2 (Convênio 097/2007) , já em andamento neste Tribunal, nova oportunidade de resposta será dada a empresa no caso de manutenção da irregularidade apontada no Relatório de Fiscalização 219/2011 (Fiscobras 2011, peça 75) .
VIII - Considerações Adicionais - Do cumprimento do item 9.6.2 do Acórdão 2311/2008-TCU-Plenário e dos itens 9.2.3 e 9.3.1 do Acórdão 1608/2010-TCU-Plenário.
VIII.1 - Do cumprimento do item 9.6.2 do Acórdão 2311/2008-TCU-Plenário.
O Acórdão 2167/2012-TCU-Plenário, rel. Ministra Ana Arraes, em seu item 9.2, remeteu a este processo a análise do possível descumprimento do item 9.6.2 do Acórdão 2311/2008-TCU-Plenário, rel. Ministro Valmir Campelo. O item 9.6.2 deste acórdão assim determinou ao Deracre:
9.6.2. proceda à reavaliação da planilha orçamentária de todos os contratos situados entre Sena Madureira e Feijó, considerando as cotas primitivas das seções de corte e aterro para o orçamento e medição após as operações de limpeza do terreno e, consequentemente, utilizando fatores de contração dos materiais condizentes com tal providência, encaminhando os resultados ao TCU no prazo de 60 (sessenta) dias;
Para contextualizar o caso, destaca-se que o Tribunal determinou, por meio do item 9.1.2 do Acórdão 1608/2010-TCU-Plenáriolénario, rel. Ministro Benjamin Zymler, a audiência dos responsáveis devido descumprimento do item 9.6.2 do Acórdão 2311/2008-TCU-Plenário.
Um mês depois, em 12/8/2010, o Relatório de Fiscalização 303/2010 (Fiscobras 2010, TC Processo 014.921/2010-3) trouxe a seguinte observação sobre o assunto:
O Deracre pleiteou sucessivas prorrogações de prazo para o cumprimento dessa determinação. Na auditoria de 2009, a fiscalização apontou o descumprimento do item 9.6.2 do Acórdão 2311/2008-TCU-Plenário. No entanto, o Acórdão 1034/2009-TCU-Plenário concedeu ao Deracre mais 120 dias para o cumprimento da decisão. Até a data de término desta auditoria, o Deracre ainda não havia cumprido a determinação.
No ano seguinte, em 3/8/2011, no Relatório de Fiscalização 219/2011 (Fiscobras 2011, peça 75) , consignou-se que a determinação contida no item 9.6.2 do acórdão ainda não havia sido cumprida integralmente, conforme abaixo exposado:
O Deracre apresentou os levantamentos topográficos de terraplenagem realizados nos lotes 01, 02, 03, 04 e 06. Com relação ao lote 05, o órgão estadual informou que o levantamento topográfico estava em fase de execução e que tão logo estivesse concluído, encaminharia o arquivo em meio digital para o TCU. Conclui-se, portanto, que três anos após a decisão do Tribunal, o Deracre ainda não cumpriu a determinação dessa Corte de Contas
Em consequência, o Tribunal assim se posicionou por meio do Acórdão 2632/2011-TCU-Plenário, rel. Ministro-Substituto Augusto Sherman Cavalcanti:
9.2. determinar ao Departamento de Estradas de Rodagem, Infraestrutura Hidroviária e Aeroportuária do Acre (Deracre) , em reiteração à medida constante do item 9.6.2 do Acórdão 2311/2008-TCU-Plenário, que conclua o levantamento topográfico atinente ao lote 05 das obras de construção da BR-364/AC - trecho Feijó/Sena Madureira e encaminhe ao Tribunal, no prazo de 30 dias, os resultados apurados;
Ante os fatos narrados, verifica-se que o Tribunal, após determinar a audiência dos responsáveis devido descumprimento do acórdão (item 129) , reanalisou o feito, exarando nova determinação (itens 131-132) . Assim sendo, entende-se que, por força do Acórdão 2632/2011-TCU-Plenário, o TCU acolheu os motivos apresentados pelo Deracre para o não atendimento tempestivo da decisão anterior desta Corte, além de ter considerado como parcialmente cumprida a determinação com a entrega dos levantamentos topográficos dos lotes 1-4 e 6.
Por seu turno, malgrado ausência do levantamento topográfico do lote 5 a época do Acórdão 2632/2011-TCU-Plenário, o Deracre apresentou posteriormente, como se depreende do documento protocolado no TCU em 23/4/2012 (item 39 e peça 193) , os as built (resumo de quantitativos) de terraplenagem de todos os lotes (1 a 6) .
Desta forma, tendo em vista que o Tribunal, por meio do Acórdão 2632/2011-TCU-Plenário (item 132) , considerou suficiente a entrega dos levantamentos topográficos dos lotes 1, 2, 3, 4 e 6 para cumprimento parcial do item 9.6.2 do Acórdão 2311/2008-TCU-Plenário, e levando-se em conta a apresentação do levantamento topográfico do Lote 5 (peça 193) , considera-se cumprida, intempestivamente, a determinação constante dos itens 9.6.2 do Acórdão 2311/2008-TCU-Plenário, bem como do item 9.2 do Acórdão 2632/2011-TCU-Plenário.
VIII.2 - Do cumprimento dos itens 9.2.3 e 9.3.1 do Acórdão 1608/2010-TCU-Plenário.
A equipe de auditores observou, durante a Fiscalização 219/2011 (Fiscobras 2011) , que, em relação aos lotes 1 e 5, o Deracre não cumpriu o item 9.3.1 do Acórdão 1608/2010-TCU-Plenáriolenário, rel. Ministro Benjamin Zymler, por meio do qual o Tribunal assim determinou:
9.3.1. mantenha arquivo atualizado e organizado dos ensaios de densidade in situ executados na rodovia nos laboratórios de cada lote, com indicação expressa da origem do material ensaiado em cada registro de medição de densidade, bem como o ensaio da curva de compactação correspondente, conforme previsto na Norma ES-282/97
Ainda, o Monitoramento TC Processo 022.187/2010-3 traz a seguinte análise quanto ao item 9.2.3 do mesmo acórdão (peça 119) :
4.3 Item 9.2.3
9.2.3. promova termo aditivo aos Contratos 4.07.181A (lote 1) , 4.07.215A (lote 2) , 4.07.171A (lote 3) , 4.07.176A (lote 4) , 4.07.215C (lote 5) e 4.03.034A (lote 6) , de modo a adequar os preços dos serviços de execução de base e sub-base às distâncias de transporte após a descoberta de novas jazidas de materiais, apresentando croquis e memoriais justificativos das mudanças, nos moldes dos cálculos empreendidos pela equipe de auditoria no item 3.1 do relatório de fiscalização, promovendo ainda a glosa de pagamentos indevidos eventualmente já realizados;
4.3.1 O responsável não apresenta manifestação sobre este ponto. Entretanto, no curso do Fiscobras 2011, a equipe de auditoria coletou evidências de que, embora as composições de preço para a execução da base previssem a mistura prévia dos materiais (solo, areia e cimento) em usina, este serviço, para os contratos 4.07.215A (lote 02) , 4.07.176A (lote 04) e 4.07.215C (lote 05) , foi executado a partir da mistura dos insumos na pista, com utilização de jazidas diferentes daquelas constantes em projeto em alguns casos.
4.3.2 Em virtude disso, ocorreram alterações nas DMTs, haja vista que não existiu o transporte dos insumos até a usina e deste local para o trecho, bem como pela modificação na localização das jazidas.
4.3.3 Dessa forma, considerando que a não execução do serviço de usinagem da base está sendo tratada no âmbito do Fiscobras 2011 (Processo Processo 014.689/2011-1) e que isso implica a alteração de DMTs, em virtude da inexistência de transporte de insumos até a usina, é prudente que esta questão seja avaliada no âmbito daqueles autos, de forma a dar tratamento uniforme à questão.
Relata-se que a proposta de encaminhamento sugerida foi acatada pela Ministra Ana Arraes, conforme despacho acostado à peça 118. Em resposta a este caso, o Deracre informou que os valores seriam glosados em medições futuras, haja vista ainda haver saldo contratual para pagamento (peça 153, p. 10) .
Entretanto, já existem autuadas TCEs neste Tribunal com o objetivo de avaliar o dano ao erário causado pelas falhas apontadas nas fiscalizações realizadas pelo TCU, CGU e Dnit nestes lotes da BR 364/AC, inclusive as que foram alvo de determinações pelo Tribunal.
Vale enfatizar que no âmbito das TCEs está em discussão a perda total dos serviços (completa rejeição dos serviços) de pavimentação nas obras de implantação da BR-364/AC (peça 383, p. 1-24, TC Processo 036.813/2019-2; e peça 11, p. 82-85, TC Processo 022.960/2017-1) , de modo que, nesses termos, todos os valores medidos para esse grupo de serviço podem vir a ser considerados como dano ao erário. Com isso, os comandos dos itens 9.2.3 e 9.3.1 do Acórdão 1608/2010-TCU-Plenário perderam seu objeto. 
Considerando estes apontamentos, resta prejudicada a análise do cumprimento dos itens 9.2.3 e 9.3.1 do Acórdão 1608/2010-TCU-Plenário por terem relação com as questões que serão abordadas nas TCEs. Contudo, os apontamentos a eles relacionados serão considerados, mesmo que indiretamente, na análise das TCEs. 
CONCLUSÃO
Em face das análises promovidas, propõe-se a rejeição das justificativas apresentadas em oitiva pelo Dnit, pelo Deracre, e pelas construtoras JM Terraplenagem (CNPJ 24.946.352/0001-00) , Construmil Construtora e Terraplenagem Ltda. (CNPJ 00.635.771/0001-55) e Fidens Engenharia S/A (CNPJ 05.468.184/0001-32) , porquanto não foram capazes de afastar as irregularidades que lhe foram imputadas (Itens I a V do Exame Técnico) .
Propõe-se, ainda, reconhecer as alegações apresentadas em oitiva pela Camter Construções e Empreendimentos S/A (CNPJ 05.500.018/0001-76) , afastando-lhe o débito relacionado a liquidação irregular da despesa, exclusivamente sobre a medição superestimada do percentual de brita utilizada na camada de base do pavimento - item 3.1.2.1 do Relatório de Fiscalização 219/2011 (Item VI do Exame Técnico) .
Dada a confirmação de irregularidades que denotam a ocorrência de dano ao erário (item 141) , nos termos do art. 47 da Lei nº 8.443, de 16 de julho de 1992, c/c o art. 252 do Regimento Interno, o caminho natural a ser seguido seria a conversão deste processo em tomada de contas especial. No entanto, já se encontram ativas neste Tribunal TCEs que versam sobre os convênios 117/2004 e 097/2007, objetos desta instrução, sendo respectivamente os processos Processo 022.960/2017-1 e 036.813/20192.
Desta forma, considerando os princípios da racionalidade administrativa e da economia processual, pondera-se que, em vez da conversão deste processo (TC Processo 014.689/2011-1) em TCE, o melhor caminho a ser tomado será seu apensamento aos autos Processo 022.960/2017-1 e Processo 036.813/2019-2, com as seguintes considerações:
	a) O processo de TCE Processo 022.960/2017-1 (Convênio 117/2004) contempla os débitos relacionados aos lotes 1, da empresa Camter Construções e Empreendimentos S/A (CNPJ 05.500.018/0001-76) , 2 e 3 da empresa JM Terraplenagem (CNPJ 24.946.352/0001-00) . Assim sendo, os débitos constantes nos itens 9.1.3 (afastado conforme análise constante do item VI do Exame Técnico) e 9.1.4 do Acórdão 2632/2011-TCU-Plenário serão consolidados nessa TCE;
	b) O processo de TCE Processo 036.813/2019-2 (Convênio 097/2007) contempla os débitos relacionados aos lotes 4, 5 e 6, respectivamente das empresas Fidens Engenharia S/A (CNPJ 05.468.184/0001-32) , Construtora Etam Ltda. (CNPJ 22.768.840/0001-31) e Construmil Construtora e Terraplenagem Ltda. (CNPJ 00.635.771/0001-55) . Desta forma, os débitos referidos aos itens 9.1.5, 9.1.6 e 9.1.7 do Acórdão 2632/2011-TCU-Plenário serão consolidados nessa TCE;
A importância da divisão deste processo e sua consolidação com as duas TCE's já existentes também se justifica em razão de divergências nas metodologias utilizadas para cálculo do débito: enquanto neste processo de fiscalização delimitou-se o débito em superfaturamento decorrente de pagamento por serviço não executado na ECT e em liquidação irregular da despesa, nas TCEs já autuadas adotou-se como débito (Dnit e Controladoria Geral da União - CGU) o valor integral pago às empresas, considerando a rejeição das obras pelo Dnit e a não aprovação das respectivas prestações de contas.
Assim sendo, a consolidação permitirá que se proceda análise e comparação dos cálculos relacionados ao débito levantado pelo Dnit, CGU e TCU, além do confronto do débito encontrado com os dados mais atuais constantes do as built de todos os lotes apresentados pelo Deracre, com a possível inclusão de medições realizadas após os Fiscobras 2010 e 2011 (peça 193, p. 1) .  
Desta forma, para facilitar a análise nas TCEs, além do apensamento destes autos aos processos de TCE já existentes, cumpre também a juntada específica de cópia das seguintes peças aos novos autos: 
Relatório de Fiscalização 219/2019 (peça 75) ;
Acórdão 2632/2011-TCU-Plenário, voto e relatório (peças 86-88) ;
Acórdão 737/2014-TCU-Plenário, voto e relatório (peças 228-230) ;
Esta instrução, bem como o acórdão, voto e relatório que se prosseguir.
Por fim, vale registrar que os elementos apresentados pelo Deracre permitiram concluir que a determinação constante do item 9.6.2 do Acórdão 2311/2008-TCU-Plenário foi cumprida, embora que intempestivamente, e que os itens 9.2.3 e 9.3.1 do Acórdão 1608/2010-TCU-Plenário restaram prejudicados considerando a existência de TCEs que versam sobre a cobrança integral dos valores utilizados na obra.
PROPOSTA DE ENCAMINHAMENTO
Diante do exposto, submetemos os autos à consideração superior, propondo:
2.41. rejeitar os argumentos apresentados em oitiva pelo Dnit, pelo Deracre, e pelas construtoras JM Terraplenagem (CNPJ 24.946.352/0001-00) , Construmil Construtora e Terraplenagem Ltda. (CNPJ 00.635.771/0001-55) e Fidens Engenharia S/A (CNPJ 05.468.184/0001-32) , mantendo-se os indícios de superfaturamento por medição de serviços de terraplenagem não executados nas obras da BR-364/AC, bem como de liquidação irregular de despesa nos serviços de pavimentação, conforme Achados 3.1 e 3.2 do Relatório de Fiscalização 219/2011;
2.42. reconhecer os argumentos apresentados em oitiva pela Camter Construções e Empreendimentos S/A (CNPJ 05.500.018/0001-76) , afastando-lhe o débito relacionado a liquidação irregular da despesa, exclusivamente sobre a medição superestimada do percentual de brita utilizado na camada de base do pavimento - Achado 3.2 do Relatório de Fiscalização 219/2011;
2.43. considerar cumpridas as determinações constantes do item 9.6.2 do Acórdão 2311/2008-TCU-Plenário e do item 9.2 do Acórdão 2632/2011-TCU-Plenário;
2.44. considerar prejudicado o monitoramento das determinações constantes dos subitens 9.2.3 e 9.3.1 do Acórdão 1608/2010-TCU-Plenário; 
2.45. remeter para os aos processos de Tomada de Contas Especial, Processo 022.960/2017-1 e Processo 036.813/2019-2, a continuidade doL exame dos indícios de irregularidade apontados nos Achados 3.1 e 3.2 do Relatório de Fiscalização 219/2011;
2.46. realizar a juntada das peças 75, 86 a 88, 228 a 230, bem como do acórdão, voto e relatório a serem proferidos, aos processos Processo 022.960/2017-1 e Processo 036.813/2019-2;
2.47. encerrar este processo, apensando-o ao processo Processo 022.960/2017-1 e, por cópia, ao processo Processo 036.813/2019-2, nos termos dos arts. 37 e 41 da Resolução TCU 259/2014;
2.48. notificar o Departamento Nacional de Infraestrutura de Transportes (Dnit) , o Departamento de Estradas e Rodagens do Estado do Acre (Deracre) , a JM Terraplenagem (CNPJ 24.946.352/0001-00) , e a Camter Construções e Empreendimentos S/A (CNPJ 05.500.018/0001-76) que se encontra autuado processo de TCE Processo 022.960/2017-1 (Convênio 117/2004) ao qual está sendo apensado este processo Processo 014.689/2011-1, e que os atos processuais subsequentes e a apreciação final da matéria relacionada aos lotes 1, 2 e 3 se darão no novo processo;
2.49. notificar o Departamento Nacional de Infraestrutura de Transportes, o Departamento de Estradas e Rodagens do Estado do Acre, a Fidens Engenharia S/A (CNPJ 05.468.184/0001-32) , a Construtora Etam Ltda. (CNPJ 22.768.840/0001-31) e a Construmil Construtora e Terraplenagem Ltda. (CNPJ 00.635.771/0001-55) que se encontra autuado processo de TCE Processo 036.813/2019-2 (Convênio 097/2007) ao qual está sendo apensado, por cópia, este processo Processo 014.689/2011-1, e que os atos processuais subsequentes e a apreciação final da matéria relacionada aos lotes 4, 5 e 6 se darão no novo processo;
2.50. dar ciência da deliberação que vier a ser proferida ao Departamento Nacional de Infraestrutura de Transportes (Dnit) , ao Departamento de Estradas e Rodagens do Estado do Acre (Deracre) , à JM Terraplenagem (CNPJ 24.946.352/0001-00) , à Camter Construções e Empreendimentos S/A (CNPJ 05.500.018/0001-76) , à Fidens Engenharia S/A (CNPJ 05.468.184/0001-32) , à Construtora Etam Ltda. (CNPJ 22.768.840/0001-31) e à Construmil Construtora e Terraplenagem Ltda. (CNPJ 00.635.771/0001-55) , nos termos do art. 169, § 1º, do Regimento Interno do TCU."
	É o Relatório.

8.1. Noelle Regina de Oliveira Guerino (27017/OAB-DF), Edgard Hermelino Leite Junior (OAB/SP 92.114) e outros, representando Camter Construções e Empreendimentos S.A.;
8.2. Alexandre Aroeira Salles (OAB/DF 28.108) e outros, representando Fidens Engenharia S.A.;
8.3. Departamento de Assuntos Extrajudiciais da Advocacia Geral da União, representando o Ministério da Economia;
8.4. Bruno Estefale Ramos de Morais (613.506.801-68) Alexandre de Moraes Kafuri (OAB/GO 24.441) e outros, representando Construmil Construtora e Terraplenagem Ltda.;
8.5. João Luís Rocha Gomes (OAB/DF 20.622), representando JM Terraplenagem e Construções Ltda.

Não atuou.

FISCOBRAS 2010 E 2011. CONSTRUÇÃO DA BR-364/AC, TRECHO SENA MADUREIRA-CRUZEIRO DO SUL. ANÁLISE DE RESPOSTAS A OITIVAS. ACATAMENTO DA RESPOSTA APRESENTADA POR UM DOS RESPONSÁVEIS. REJEIÇÃO DAS RESPOSTAS APRESENTADAS PELOS DEMAIS RESPONSÁVEIS. JUNTADA DAS CONCLUSÕES OBTIDAS AOS PROCESSOS DE TOMADA DE CONTAS ESPECIAL JÁ AUTUADOS PARA TRATAR DOS FATOS INICIALMENTE APURADOS NESTE PROCESSO. ARQUIVAMENTO.

RELATÓRIO DE AUDITORIA (RA)

Secretaria de Fiscalização de Infraestrutura Rodoviária e de Aviação Civil - SeinfraRodoviaAviação.

No âmbito dos Planos de Fiscalização de Obras - Fiscobras de 2010 e 2011, foram realizadas auditorias nas obras de construção da BR-364/AC, segmento Sena Madureira/AC a Cruzeiro do Sul/AC, executadas por intermédio de vários convênios firmados entre o Departamento Nacional de Infraestrutura de Transportes - Dnit e o Departamento de Estradas de Rodagem e Infraestrutura Hidroviária e Aeroportuária do Acre - Deracre.
2.	Foi analisada a aplicação dos recursos repassados por intermédio: (i) do Termo de Compromisso 117/2004 e do Termo de Convênio 117/2004 (Siafi 521352) , cujo objeto foi a implantação, construção e pavimentação do subtrecho Sena Madureira/AC - Manoel Urbano/AC; e (ii)  do Termo de Compromisso 097/2007 e do Termo de Convênio 097/2007 (Siafi 591821) , cujo objeto foi a implantação, construção e pavimentação do subtrecho Manoel Urbano/AC à Feijó/AC.
3.	Em virtude de deliberações anteriores desta Corte, a análise de mérito relativa aos indícios de superfaturamento nos itens de terraplenagem detectados na auditoria de 2010 (Fiscalis 303/2010) e aos indícios de liquidação irregular de despesa verificados na auditoria de 2011 (Fiscalis 219/2011) passou a ser feita neste processo.
4.	Nesta oportunidade, examinam-se as respostas dos responsáveis às oitivas realizadas, bem como o cumprimento, pelo Deracre, de itens dos Acórdãos do Plenário 2.311/2008 - Plenário (Relator o Ministro Valmir Campelo) e 1.608/2010 (Relator o Ministro Benjamin Zymler) .
5.	Encaminharam respostas às oitivas o Dnit, o Deracre e as empresas Camter Construções e Empreendimentos S/A, JM Terraplanagem, Fidens Engenharia Ltda. e Construmil Construtora e Terraplanagem Ltda. A Construtora Etam Ltda., por sua vez, permaneceu silente.
6.	Após analisar os elementos e documentos apresentados, a Secretaria de Fiscalização de Infraestrutura Rodoviária e de Aviação Civil - SeinfraRodoviaAviação, em pareceres uniformes, propôs a esta Corte, em síntese: (i) rejeitar os argumentos trazidos pelo Dnit, pelo Deracre e pelas construtoras JM, Construmil e Fidens e manter os indícios de superfaturamento por medição de serviços de terraplenagem não executados e de liquidação irregular de despesa nos serviços de pavimentação; (ii) admitir os argumentos trazidos pela construtora Camter e excluir sua responsabilidade pelo débito decorrente de liquidação irregular de despesa, exclusivamente sobre a medição superestimada do percentual de brita utilizado na camada de base do pavimento; (iii)  considerar cumpridas as determinações dos Acórdãos do Plenário 2.311/2008 e 2.632/2011; (iv)  considerar prejudicado o monitoramento das determinações do Acórdão 1608/2010-TCU-Plenário; (v)  remeter para os processos de tomada de contas especial TC-Processo 022.960/2017-1 e TC-Processo 036.813/2019-2 a continuidade do exame dos indícios de irregularidade apurados; (vi) notificar o Dnit, o Deracre e as empresas ouvidas acerca da existência dos dois processos mencionados no item anterior e da continuidade da apreciação da matéria naqueles feitos; e (vii) encerrar este processo.
7.	Feito este breve relato, passo a decidir.
8.	Em sua manifestação, o Dnit limitou-se a comentar e a considerar consistentes as alegações do Deracre acerca do superfaturamento decorrente de pagamento por serviço não executado e da liquidação irregular de despesa, sem nada a acrescentar. Assim, dispensa-se o exame da manifestação daquela autarquia e passa-se à análise do pronunciamento do Deracre.
9.	Este, por sua vez, no tocante ao superfaturamento decorrente de pagamento por serviços não executados, apresentou argumentos que buscam, em síntese, contestar os volumes de terraplenagem estimados pela equipe de auditoria e justificar o aumento de volume de escavação e/ou de bota-foras em relação aos montantes inicialmente projetados.
10.	Ocorre, porém, que as estimativas da equipe de auditoria, além de já contemplarem possíveis alterações de volume em relação ao previsto no projeto, foram efetuadas com base em elementos fornecidos pelo próprio Deracre, inclusive registros de medições realizadas, e em normativos do Dnit, e não com base nos volumes estimados no projeto. Além disso, as alegações da autarquia não foram acompanhadas de documentos e elementos técnicos que lhe dessem suporte, razão pela qual não podem ser aceitas.
11.	Registro, entretanto, que, embora seja tecnicamente aceitável o argumento da autarquia de que equipe de auditoria não considerou um percentual para compensação de perdas com transporte e/ou excesso de compactação no cálculo dos volumes de escavação necessários à execução dos aterros medidos e pagos, como reconheceu a instrução, tal peculiaridade não prejudica a conclusão cerca da existência de superfaturamento, dadas as grandes diferenças constatadas, e apenas deve ser levada em conta na apurado do valor do débito na tomada de contas especial que trata desse tema.
12.	Quanto à liquidação irregular de despesa, o Deracre novamente voltou a questionar a metodologia empregada pela equipe de auditoria. Contudo, mais uma vez, deixou de apontar as supostas falhas existentes e de apresentar elementos que descaracterizassem a ocorrência apontada, motivo pelo qual as razões daquela unidade não podem ser acatadas.  
13.	Finalmente, com respeito ao descumprimento das determinações constantes dos itens 9.3.1 do Acórdão 1608/2010-TCU-Plenário e 9.6.2 do Acórdão 2311/2008-TCU-Plenário, a autarquia declarou que iria demonstrar a observância de tais comandos no âmbito do TC-Processo 022.187/2010-3. Entretanto, aquele feito trata somente do monitoramento da determinação feita no item 9.2 do Acórdão 1608/2010-TCU-Plenário, o que impede o acatamento da alegação apresentada.
14.	Por sua vez, a empresa JM Terraplenagem, ao se manifestar sobre o superfaturamento decorrente de pagamento por serviço não executado, alegou que a equipe de auditoria analisou dados referentes a serviços em andamento, e que os dados finais afastariam a irregularidade apontada. Quanto à liquidação irregular de despesas, alegou que não utilizou a usina de solos em razão de dificuldades encontradas na região, e que empregou outros equipamentos que a substituíram.
15.	Tais argumentos não podem ser aceitos. Em primeiro lugar, porque os dados relativos aos levantamentos topográficos apresentados pelo Deracre já se referiam a uma etapa próxima da finalização dos serviços, foram validados em campo e foram confrontados com aqueles fornecidos pela empresa supervisora da obra. Em segundo lugar, porque a alegada mudança de equipamentos e de tecnologia empregada exigiria alteração do contrato, com vistas a manter seu equilíbrio econômico-financeiro, o que não ocorreu e, assim, caracterizou descumprimento da legislação e possível dano ao erário.   
16.	Por seu turno, a Construmil Construtora e Terraplenagem Ltda., com referência ao superfaturamento por serviço não executado, questionou os dados e critérios de medição empregados pela equipe de fiscalização, que estariam em desacordo com normativos do Dnit. E, com respeito à liquidação irregular de despesa, apresentou argumentos similares aos da JM Terraplenagem.
17.	Pelos mesmos motivos expostos no item 14 acima, tais alegações não devem ser acolhidas. Acrescente-se que não houve indicação consistente das supostas fragilidades dos registros constantes do relatório da equipe de auditoria, que, aliás, adotou metodologia prevista no Manual de Implantação Básica de Rodovia - IPR 742/2010 do Dnit.
18.	Ressalto apenas que, tal como registrado na análise das justificativas do Deracre (item 11 deste voto) , o argumento da Construmil de que o cálculo dos volumes de escavação não levou em conta um percentual para compensação de perdas, não obstante seja tecnicamente acertado, não descaracteriza a ocorrência da irregularidade, e deve tão somente ser levado em consideração na apuração do débito a ser feita na tomada de contas especial específica.
19.	A Fidens Engenharia S/A, por sua vez, afirmou, com respeito ao superfaturamento decorrente de pagamento por serviço não executado, que a equipe de fiscalização desconsiderou levantamentos topográficos realizados pelo Deracre, utilizou critérios técnicos impróprios e ignorou alterações do terreno primitivo decorrentes de serviços emergenciais de manutenção da rodovia realizados pelo Deracre, além de apontar falhas no projeto executivo. Quanto à liquidação irregular da despesa, tal como as demais empresas já mencionadas, apontou a utilização de equipamentos e tecnologias alternativas em substituição à usina de solos.
20.	Mais uma vez, os argumentos apresentados devem ser rejeitados, pois: (i) os levantamentos topográficos foram validados pela equipe de fiscalização desta Corte, que, inclusive, descartou dados considerados inconsistentes; (ii) as metodologias de estimativa de volumes empregadas pela equipe foram baseadas em normas técnicas do Dnit; (iii) as alegações relativas à topologia do terreno já haviam sido analisadas e rechaçadas no relatório da fiscalização realizada em 2010; e (iv) como já visto acima, a mudança de equipamentos e de tecnologia deveria ter sido respaldada por aditivo contratual.
21.	A Camter Construções e Empreendimentos S/A, ao tratar da irregularidade relativa à liquidação irregular de despesa, apontou equívoco na metodologia de cálculo utilizada pela equipe de auditoria para mensuração de brita e arguiu a ausência de má-fé em sua conduta.
22.	A impropriedade foi reconhecida pela instrução, que admitiu "que a equipe de auditoria realmente deixou de considerar parte significativa da brita utilizada na mistura" e concluiu que, dada a impossibilidade de realizar novos teste de campo em face do longo tempo decorrido, "não se tem elementos suficientes para confirmar a ocorrência da irregularidade, muito menos para mensurar o valor correto de um possível débito".
23.	Assim, como sugeriu a SeinfraRodoviaAviação, as justificativas apresentadas pela Camter devem ser acatadas, com o afastamento do débito que lhe havia sido atribuído na auditoria realizada em 2011. Endosso, ainda, a observação da unidade técnica de que tal conclusão não prejudica eventual responsabilização da empresa no processo de tomada de contas especial em que se encontra arrolada como responsável, "sobretudo em virtude da degradação precoce dos pavimentos construídos na BR-364/AC."
24.	Quanto ao cumprimento das determinações anteriores desta Corte, acompanho as conclusões da unidade instrutiva de que o item 9.6.2 do Acórdão 2311/2008-TCU-Plenário pode ser considerado cumprido, ainda que intempestivamente, e que o monitoramento dos itens 9.2.3 e 9.3.1 do Acórdão 1608/2010-TCU-Plenário pode ser considerado prejudicado, uma vez que tratam eles de questões a serem abordadas nas tomadas de contas especiais mencionadas no item 6 deste Voto.
25.	Em resumo, devem ser rejeitadas as justificativas apresentadas em respostas às oitivas pelo Dnit, pelo Deracre, e pelas construtoras JM Terraplenagem, Construmil Construtora e Terraplenagem Ltda. e Fidens Engenharia S/A, enquanto as trazidas pela empresa Camter Construções e Empreendimentos devem ser acatadas, com afastamento da parcela do débito a ela atribuído pela liquidação irregular de despesas concernente à medição superestimada do percentual de brita utilizada na camada de base do pavimento. Além disso, embora não descaracterize a existência de dano ao erário, o argumento do Deracre e da Construmil relativo à necessidade de consideração de um percentual de perda de transporte e/ou excesso de compactação deve ser considerado na apuração do respectivo débito na tomada de contas especial que trata do tema. 
26.	Dadas tais conclusões e a existência dos já mencionados processos de tomada de contas especiais instaurados com a finalidade específica de apurar os débitos decorrentes das irregularidades acerca das quais foram ouvidos os responsáveis arrolados nestes autos, considero que, em homenagem aos princípios da racionalidade administrativa e da economia processual, é correta a proposta da unidade técnica de arquivamento do feito ora em exame, com seu apensamento, juntamente com a deliberação que vier a ser proferida nesta oportunidade e dos demais documentos sugeridos pela instrução, àquelas contas especiais, de cuja existência, caso isso ainda não tenha sido feito, deve ser dada ciência aos responsáveis nestes autos.
	Com essas observações, acolho os pareceres da SeinfraRodoviaAviação, que incluo integralmente entre minhas razões de decidir, e voto pela adoção da minuta de acórdão que trago a este Colegiado.
TCU, Sala das Sessões, em 9 de junho de 2021.
JORGE OLIVEIRA 
Relator